【裁判字號】    87,重訴,397
【裁判日期】    890928
【裁判案由】    給付買賣價金
【裁判全文】
臺灣板橋地方法院民事判決  八十七年度重訴字第三九七號
    原      告  經緯電腦股份有限公司
    法定代理人  馬賓農
    訴訟代理人  徐正坤律師
                徐嘉男律師
                楊久弘律師
    被      告  台北縣政府            設台北縣板橋市○○路三二號
    法定代理人  蘇貞昌        .
    訴訟代理人  廖學興律師
                林倖如律師
    右  一  人
    複 代理 人  李振宇律師
右當事人間請求給付買賣價金事件，本院判決如左：
    主      文
原告之訴及其假執行之聲請均駁回。
訴訟費用由原告負擔。
    事      實
甲、原告方面：
一、聲明：
  （一）被告應給付原告新台幣（下同）二千五百四十四萬五千元整暨自起訴時起至
        清償日止按年利率百分之五計算之利息。
  （二）請准原告供擔保後得為假執行。
二、陳述：
  （一）被告就採購電腦設備與原告訂有合約，原告已依約給付被告約定之硬體設備
        暨開發軟體，被告自應給付未付之硬體與軟體系統之價款：
        緣兩造於民國（下同）八十三年一月六日簽訂「台北縣政府採購電腦系統設
        備基本合約」（以下簡稱系爭合約），依約原告負有給付如規格與功能需求
        書之電腦硬體設備與完成「公文管理等五大系統」應用軟體之開發，被告則
        應給付原告電腦硬體設備價款二千一百一十五萬元，及應用軟體價款五百二
        十萬元，應付款共計二千六百三十五萬元整（參照合約第一條及第三條）。
        原告已依約完成標的物之交貨與驗收，惟被告除於八十三年十一月七日因硬
        體估驗合格給付原告應付總價款之百分之三十外，尚有百分之七十之應付款
        即一千八百四十四萬五千元未為給付；亦未退還原告前後共兩次提供各三百
        五十萬元合計七百萬元之履約保証金；應付款及履約保証金合計為二千五百
        四十四萬五千元整。
  （二）被告認為原告就公文管理等五大系統軟體遲延交貨，除遲延期間計罰之違約
        金外，另依合約第五條第八款及第二二條第一項之規定解除合約並沒收原告
        已交貨之標的物及履約保證金計七百萬元，而拒絕付款，此項主張核與事實
        情況與合約本身之規定俱不相符：
        １、本案硬體部份已履約完畢並無爭議，被告亦因而給付全案應付款百分之
            三十，已如前述，至於軟體開發部份之履約情形及過程：被告於八十六
            年九月十八日以八六北府秘二字第三五四○九六號函主張解約，經原告
            陳情後又以八十七年三月三十日八七北府秘二字第○九二二六六號函重
            申解約旨意，核其主張乃係基於如下之論斷過程而來：
          (1)依合約第五條第三款之規定第四行「．．．以上為各應用軟體交貨之期
            限，賣方並應於期限內完成『開發並裝設運作輔導上線』．．．」，據
            以認為所謂「交貨」係指賣方（即原告）應完成「開發」、「裝設」、
            「運作」及「輔導上線」而言，本案既仍未能完全上線，賣方即仍屬未
            依約「交貨」。「交貨」遲延除依同條第七款計罰違約金外，又因軟體
            部分「無法驗收」，依同條第八款之規定買方（即被告台北縣政府）得
            解除合約並沒收賣方已交貨之標的物，且買方得向賣方請求賠償。
          (2)此外，依合約第二十二條第一項第二款之規定，買方在解除合約後得沒
            收履約保證金。
        ２、惟查，被告前述主張不僅與事實不符，亦嚴重曲解契約原意，以下分就
            「交貨」與「驗收」兩部分說明如左：
          (1)「交貨」部分：
            依合約第五條第三款規定，應用軟體系統應於簽約後第五個月內完成
              學校工程管理系統，第七個月完成人事管理系統，第八個月內完成公
              文管理及管制考核兩系統，第九個月內完成主計管理系統；即各該軟
              體交貨之最後期限分別為：學校工程系統八十三年六月五日，人事管
              理系統八十三年八月五日，公文管理系統八十三年九月五日，管制考
              核系統八十三年九月五日，主計管理系統八十三年十月五日，而原告
              實際交貨之日期則分別為：學校工程系統八十三年六月三日，人事管
              理系統八十三年八月五日，公文管理系統八十三年九月六日，管制考
              核系統八十三年九月六日，主計管理系統八十三年十月五日；此有各
              系統交貨單及被告所屬人員之簽收為憑，是原告已依約交貨應屬無疑
              ，合先敘明。
            復按合約第五條第一款關於「交貨」之定義為：「賣方將採購標的物
              『運交』至本條第四款規定買方所指之交貨地點稱為交貨」，同條第
              四款之規定為：「交貨日期以該標的物全數『送達交貨地點之日』為
              起算日，因不合格退貨重交者，以最後交到合格電腦設備器材計算交
              貨日期．．．」，而其他關於「交貨」之重要規定尚有：
              I第五條第三款：「硬體設備自簽約日起四個月內全部完成交貨，應
                用軟體系統並應於簽約後第五個月內完成學校工程系統，第七個月
                完成人事管理系統，第八個月內完成公文管理及管制考核兩系統，
                第九個月內完成主計管理系統，以上為各應用軟體交貨之期限，賣
                方『並應於』期限內完成開發並裝設運作輔導上線．．．」。
              II第五條第七款：「．．．若未能於該日前『運交完成或逾期完成安
                裝』，每延後乙天，賣方應支付買方按遲延交貨之標的物或逾期安
                裝使用部分之價款金額千分之一罰款（以不超過履約保證金為限）
                ，若賣方超過五十天『硬體設備尚未運交或應用軟體系統尚未完成
                開發及運作』則買方得解除合約，並得請求損害賠償」。
              III第五條第八款：「硬體估驗合格後，倘賣方應用軟體『無法驗收』
                時，買方得解除合約並沒收賣方已交貨之標的物．．．」。查本案
                之標的物包括硬體與軟體二部份，其中硬體部分並無爭議，至於軟
                體部分之「交貨」究係何指，被告僅依第五條第三款中「賣方並應
                於期限內完成開發並裝設運作輔導上線」之字句即解釋為「交貨應
                包括『開發』、『裝設』、『運作』、『輔導上線』四個階段，賣
                方如不能完全達成此四項要求，即不能謂已交貨」，此種解釋實已
                曲解契約文義與締約之原意。蓋：
                Ａ由前引合約規定觀之，交貨之定義乃「賣方將標的物運交買方指
                  定之交貨地點」（第五條第一款），此完全符合一般對「交貨」
                  概念之瞭解，揆諸一般動產之買賣契約，賣方將標的物移轉占有
                  交付於買方支配下即已屬履行交付買賣標的物之義務，至於買方
                  初步之檢查，乃至更細密之驗收，均非「交貨」之定義所涵蓋，
                  原告縱有未符合約定之瑕疵，仍不能指為「未交付」。
                Ｂ此外軟體係無體物，故軟體之「交貨」應係「將已開發完成之程
                  式『安裝』至硬體上而可供運作與執行」，此觀合約第五條第七
                  款第一至第二行之「‧‧‧若未能於該日前『運交完成（指硬體
                  ）』或『逾期完成安裝』（指軟體）」，及同條款第四行之「硬
                  體設備尚未運交或『應用軟體系統尚未完成開發及運作』」，就
                  軟體部分之交貨亦係規定「安裝」或「開發及運作」以觀，合約
                  意旨所認軟體之交貨實不含「上線」或「輔導上線」，足資認定
                  。
                Ｃ至於被告主張原告仍未交貨所依據之合約第五條第三款規定，其
                  文句為：「（軟體之交貨期限）‧‧‧以上為各應用軟體交貨之
                  期限，賣方並應於期限內完成開發並裝設運作輔導上線」，其意
                  係就系統軟體裝設期限所為之約定，原告既已依限完成軟體之安
                  裝，即已完成軟體之「交貨」，至於「輔導上線」部分並不包含
                  在「交貨」之概念內，而係指原告應於交貨期限屆至前應已就被
                  告欲實際「上線」時所需的「輔導」工作準備完成之謂，既然「
                  上線」與否之決定權係繫於被告之手，而所謂「賣方應輔導上線
                  」又係指原告之義務在於被告於該期限屆至後欲上線時原告須提
                  供輔導之能量，如竟以被告一方（即買方）任意決定「上線」與
                  否及「上線」之時點做為原告是否已「交貨」之標準，顯非合理
                  。
            原告所開發並安裝完成之各系統軟體，均係依照合約所訂規格並經被
              告確認之系統規劃書開發設計完成，詎料交貨之後，被告卻屢因使用
              人員前後主觀上認知之差異，加以使用人員之更迭頻生致新增意見與
              需求，以及被告之上級機關要求變更規格等因素下，以非原規劃範圍
              內之事項要求原告改進，由於被告態度強硬，全然無視於交貨並已進
              入驗收程序之事實，原告為免履約陷入僵局，及助其早日完成電腦化
              目標之立場，乃不得已接受被告要求，甚至委曲求全繳納遲延罰款並
              再提供三百五十萬元之履約保證金，然此實無改於原告早於約定期限
              屆至時已履行交貨義務之事實，因為即使應用軟體確有瑕疵，亦僅係
              屬於交貨後驗收程序之問題而已（參照合約第七條第四、五款規定）
              ；且被告於原告交貨後所要求增加或變更之程式與功能，當已不屬原
              締約範圍之內，原告雖同意修改或新增軟體程式，並不能因而即認原
              告尚未依原締約內容交貨；另外，本案軟體五大系統於八十四、八十
              五年間亦已陸續通過驗收，此有被告所屬人員簽認之「系統功能驗收
              清單」為憑，如果原告尚未交貨，又如何能進行驗收，可見被告主張
              原告尚未交貨乙節，與事實及合約規定俱有違背。至於交貨遲延部分
              ，原告雖曾繳交七十四萬六千四百元之罰款，惟此純係原告為避免形
              成僵局下所為權宜之計，在履約過程中相關期限之展延，乃為達成被
              告事後屢增之需求所不得不然，且經雙方之同意，被告事後竟以之為
              由認原告遲延交貨而解除契約，自屬無由。故被告主張原告未交貨或
              遲延交貨乙節，揆諸事實與契約解釋，均無足作為其拒絕付款並解約
              沒收標的物及履約保証金之依據。
          (2)「驗收」部分：
            按合約關於軟體之驗收係規定於第七條第四與第五款，其條文內容如下
            ：「本合約應用軟體系統開發完成後賣方應將軟體之原始程式及編譯後
            之可執行目的碼、系統規劃書送交買方，買方應按以下方式驗收：I、
            賣方應於第五條第三款之指定日期分別完成應用系統軟體之程式開發工
            作，並安裝上線後二個月，買方應以確認後之系統規劃為驗收標準，測
            試無誤後完成驗收。II、本合約之各系統完成驗收前一星期，賣方應交
            付買方本合約系統之系統文書六套」（第四款），「驗收不合格時，賣
            方應於接獲驗收結果通知書後十天內改善，否則應負免費作業支援，並
            於九十天內更換合格產品重新驗收」（第五款）由此二款規定可知，在
            原告交貨後，被告須以確認後之系統規劃為驗收標準，驗收結果如為合
            格，則完成驗收，被告應依約給付餘款，如驗收結果有不合格情形，則
            被告應將結果以書面通知賣方，由原告於十日內就該部分改善，或於九
            十日內更換合格產品重新驗收。本案由於被告一直以超出原定規劃書內
            所約定之功能與標準要求原告改進，且被告亦明知與合約規範有違，乃
            罔顧原告已交貨之事實，從頭至尾被告亦未有驗收不合格之書面通知予
            原告，並率爾置其已驗收通過之書面紀錄於不顧，原告忍氣吞聲一再配
            合其需索無度，新增程式計五百二十一支後，被告竟突然主張解約，除
            圖得一舉沒收所有原告已交付之標的物及履約保證金外，究其根源，恐
            係為免擔行政責任之故，蓋原告所負之義務，乃依照被告確認之系統規
            劃書開發設計軟體系統，原告之所以願意一再接受超過此部分之要求，
            亦係體諒被告或因前置作業上所提出之需求不完備或者政策變更，或者
            為配合上級要求下，而有「不能接受依原定規劃所設計出來之軟體」的
            苦衷，惟被告在使用硬體三年多，部分軟體亦已正式啟用之情形下，竟
            無視原告配合其新增及變更程式所額外付出之成本與努力；為圖掩飾以
            前思慮不週之失，竟置原告早已達成原約定標準之事實於不顧，其突發
            奇想欲不付款而坐享所有軟、硬體之權利，甚至所沒收之履約保證金七
            百萬元及索求之罰款六百三十萬九千元，亦又另高達總價款之二分之一
            ，其欲假藉「斷臂」而「中彩」之心態，實昭然若揭。
  （三）原告已於被告通知之最後驗收日期前完成五大應用軟體之驗收：
        因被告之業務單位不斷要求原告對五大應用軟體系統作超出原系統規劃書所
        訂程式內容之修增，原告在配合被告超出雙方合約範圍之需求下，因而未能
        依雙方合約所訂驗收日期完成驗收，惟原告已依被告八十四年三月十七日八
        四北府計五字第九二二五七號函，繳交逾期驗收之罰鍰七十四萬六千四百元
        ，並除原履約保證金三百五十萬元外，另增加履約保證金三百五十萬元交予
        被告。被告則於八十五年六月二十五日以八五北府計五字第二一四四九號函
        通知原告五大應用軟體系統最後完成驗收期限如下：１、公文、管考、人事
        及學校工程系統至八十五年七月三十一日全部完成。２、主計系統至八十六
        年六月三十日完成。原告於被告八十五年六月二十五日函通知之最後驗收日
        期前即已通過被告各業務單位對五大應用軟體系統之驗收，驗收日期及被告
        之驗收人員如下：
        （１）公文管理系統：
              驗收日期八十四年十月二十六日至八十五年七月三十日，驗收人鄧寶
              月、徐碧玲、陳淑蓉、楊毓秀、陳淑真、高春琦、黃雲燕、吳淑鳳、
              陳麗雯、陳牡丹、柯美琪、股長連惟明、鄧美玲、許秀美、楊淑娟、
              賴惠玲、莊錦靜、李蓮誠、林金坤、徐建華等。
        （２）人事系統：
              驗收日期八十四年四月十三日至八十四年六月七日，驗收人陳彥潔、
              張芳琪、許水龍、張儷馨、股長巫炳祥、吳侚純、洪耀金、陳建華、
              林美戀、洪清平、丁百宏等。
        （３）主計系統：
              驗收日期八十三年十二月三十日至八十六年三月二十日，驗收人張美
              惠、余淑真、洪鳳姎、朱國忠、潘阿藝、張瑜真、郭怡娟、賴淑華、
              主計室股長江美桃、陳琴、黃春帆、謝錦嬅、資訊股股長邱瑞濱、黃
              文欣、林添財、羅秀文、程正芝、謝惠蓮、莊晴合、吳淑惠、周雅瑟
              、股長黃育民、蔡麗珠等。
        （４）學校工程系統：
              驗收日期八十四年二月二十八日，驗收人曾全祐。
        （５）管制考核系統：
              驗收日期八十四年三月二十八日至八十四年三月三十日，驗收人王潔
              、蘇月香、楊盈君、劉美蓉等。
        由上開被告之五十餘名承辦人員出具之驗收清單即可證明，各系統軟體最長
        者接受九個月之上線測試始獲上開公務員簽認通過驗收，且五大應用軟體系
        統之完成驗收日期，均在被告被證四號八十五年六月二十五日函通知之最後
        驗收期限前，故被告辯稱原告提供之軟體未驗收合格故解除契約云云，顯非
        實在。
  （四）被告八十九年二月二十四日答辯（二）狀主張原告所提出之證六並非驗收合
        格之證明，謂正式驗收須有承辦單位即台北縣政府祕書室，業務單位代表即
        台北縣政府資訊股及主計室三單位會同原告製作驗收紀錄始為完成驗收，並
        引用「機關營繕工程及購置訂製變賣財物稽察條例」（以下簡稱稽察條例）
        第五條及第三十六條之規定，主張驗收須有主計單位人員之簽名及結算驗收
        證明書。惟查：
        １、稽察條例僅係規範被告等行政機關之作業程序，縱有違反其程式僅涉被
            告之行政責任，不影響驗收通過之效力：
            本案兩造之合約係簽訂於八十三年一月六日，而稽察條例第五條所定之
            一定金額依審計部規定為五千萬元，本案之合約金額僅二千六百三十五
            萬元，未達上開審計部所定之標準，故依同條例第五條後段之規定除由
            機關長官授權經辦單位辦理者外，應由主計及有關單位會同監辦，查上
            開稽察條例之規定，僅為被告等行政機關之內部作業程序規定，原告交
            付之應用軟體系統既經被告各經辦單位之簽字驗收，足證各經辦單位已
            受機關長官之授權辦理驗收，否則豈會於驗收清單簽字認可，退萬步言
            ，縱認有稽察條例第五條後段應由主計單位會同監辦規定之適用，主計
            單位亦不過為監辦驗收，並非由主計單位對原告交付之應用軟體進行驗
            收，主計人員之在場與否或主計單位有無在驗收清單上簽字，並不影響
            原告之應用軟體已通過經辦單位驗收之事實，亦不影響各經辦單位所出
            具原證六驗收清單之效力，此由稽察條例第三十二條規定各機關未依稽
            察條例程序辦理，僅主管人員應受行政處分而非驗收無效即可得知。且
            依兩造所訂合約第七條第四項軟體系統驗收之規定，兩造並未約定驗收
            紀錄用紙應由何人出具或應以何種格式為之，被告指被證九之硬體驗收
            紀錄始為正式驗收云云，顯與事實不符。實則驗收紀錄並無正式與非正
            式之分，驗收紀錄亦非要式，重點係驗收紀錄所載之內容為何，是否通
            過驗收。至於被告有無依稽察條例派員監驗，指派何人監驗及驗收紀錄
            採用何種格式，均為被告單方面之行政程序事項，非原告所能過問，原
            告對被告有無遵循行政程序亦無注意之義務，更非原告之責任。縱被告
            怠於執行監驗工作，亦不能否認原告之軟體系統已經被告測試無誤，完
            成驗收之事實。故被告執規範行政機關內部作業程序之稽察條例欲否定
            被告經辦單位驗收之效力，顯屬本末倒置，且純為被告事後卸責之辭。
        ２、復依兩造合約書第七條第四款第一目之規定，當原告完成系統軟體之程
            式開發工作並安裝上線後二個月，被告應「主動」以確認後之系統規劃
            為驗收標準加以測試，測試無誤後完成驗收。故實際上驗收之開始及其
            驗收形式之選擇主動權在於被告，被告之驗收人員於原證六之驗收清單
            上既已簽註測試結果OK或驗收通過，必受上級主管之相當授權，此乃依
            正常經驗法則所得判斷者，自生驗收完成效果，被告若欲主張原證六之
            驗收清單非真正之驗收，則試問被告職員於驗收清單上簽註符合之目的
            何在？此等職員又如何敢擅自於驗收單上簽註測試結果OK或驗收通過？
            既然被告已決定以原證六之形式進行驗收，又如何能再主張此不符稽查
            條例之規定而否認驗收之效力，蓋此乃被告本身未依稽查條例規定進行
            驗收，依稽查條例規定本即不影響驗收效力，被告更不得以否認自身所
            決定行為之效力來侵害原告之權益。
        ３、被告主張「台北縣政府採購電腦系統設備投標須知」之貳規定稽查條例
            亦為系爭合約內容之一部份，故驗收程序須遵守稽查條例之規定，實則
            前開投標須知第玖點即已明白規定交貨及「驗收」之具體內容詳如台北
            縣政府採購電腦系統設備基本合約之規定（見原證一），即指兩造合約
            第七條測試及驗收之相關規定，該條對驗收形式並無特別規定，故被告
            欲以稽查條例之規定推翻驗收效力亦屬無稽。
        ４、細觀原證六驗收文件之記載及被告被證十二「原證六瑕疵明細表」之主
            張，即可得知被告之需索無度、違約情形嚴重及五大應用確已通過驗收
            之事實：
          (1)公文管理系統第二頁部分：
            被告於被證十二主張「總收文號及基層文號未符合行政院ＥＤＩ規範
              ，應由經緯電腦股份有限公司予以保證本套公文管理系統之文號經轉
              檔後符合ＥＤＩ規範，並應列出原文號及轉成文號之清單，則本驗收
              清單方能生效」，實則被告所稱之行政院ＥＤＩ規範迄今尚未實施，
              被告之要求顯然於驗收當時無法達成（甚至現在亦無法達成），且依
              合約書第七條第四款第一目規定，買方應以確認後之系統規劃為驗收
              標準，測試無誤後完成驗收」，依兩造確認後之系統規劃書，並無此
              一符合行政院ＥＤＩ之規定，此乃被告之額外要求，且行政院對ＥＤ
              Ｉ規範迄今尚未實施，被告自不得據此主張公文管理系統並未驗收通
              過。
            除上述外，同頁２（見證十）被告驗收人員已明載「其他功能均已符
              合要求」，被告刻意不提其用心顯然可議。
          (2)人事系統部分：
            被告於被證十二主張「表格之抬頭係書明『程式交貨驗收清單』」由被
            告之主張可知，人事系統確已「交貨」並通過「驗收」，此由原證六人
            事系統部分之「程式交貨驗收清單」中已分別載明「交貨日期」及「驗
            收日期」，並經被告驗收人員蓋章亦可加以證實（見證十一）。
          (3)主計系統部分：
            被告於被證十二主張第二至八頁、十至十三頁、十五頁、十七頁、十
              九頁、四十頁、四十三頁及四十六頁均為「程式清單」，第四十四頁
              及四十五頁則為「簽收單」，進而主張原告魚目混珠，惟查：
              I第二至八頁、十至十三頁、十五頁、十七頁、十九頁、四十頁、四
                十三頁及四十六頁之「程式清單」內容皆已載明「測試結果ＯＫ」
              （見證十二），並經被告驗收人員蓋章，被告不查即任意抗辯顯然
                無據，且由此更可證實主計系統確已經被告驗收通過。
              II第四十四頁及四十五頁全名為「系統軟體、文件簽收單」（見證十
                三），文件之簽收本即無驗收之必要，且兩造合約第七條第四款第
                一目規定：「賣方應於第五條第三款之指定日期前分別完成應用系
                統軟體之程式開發工作，並安裝上線後二個月，買方應以確認後之
                系統規劃為驗收標準，測試無誤後完成驗收。」；同條第五款規定
              「驗收不合格時，賣方應於接獲驗收結果通知書後十天內改善，否
                則應負責免費作業支援，並於九十天內更換合格產品重新驗收。於
                原告完成系統軟體之程式開發工作並安裝上線後二個月，被告應「
                主動」以確認後之系統規劃為驗收標準加以測試，測試無誤後完成
                驗收，若驗收不合格時，被告亦有義務以「驗收結果通知書」通知
                原告，否則即應認定為驗收合格。故被告既已簽收相關軟體（見證
                十三），若無通知原告驗收不合格，即應認定被告所簽收之軟體為
                合格。
            被告於被證十二主張第二十頁至第二十二頁記載「連線測試中，正確
              性未確認」，可知原告已將軟體開發並安裝完畢由被告測試驗收，依
              前所述，被告既無通知原告驗收不合格，當即認定被告所簽收之軟體
              為合格，且大部分程式亦已勾註驗收確認（見證十四）。
            被告於被證十二主張第二十三頁記載「（新增報表）餘額不盡正確本
              月支付數無法出現」為有瑕疵，實則：
              I由「新增報表」四字（即原系統規劃書所無，被告另行要求原告開
                發，原告被迫配合者）之記載（見證十五）正可證實被告需索無度
                ，屢次要求原告為超出兩造確認後系統規劃書約定內容之新增軟體
              實則五大系統依兩造原已確認之系統規劃書所應開發之程式為八百
                一十四支，其後在被告之無理違約要求下，被告被迫新增五百二十
                一支，共計被告開發了一千三百三十五支程式，原告在被告需索無
                度之要求下，多開發了近一倍的程式，此除有台北縣政府公文管理
                等五大系統程式開發統計表可證外（見證十六），由被告所提之被
                證十亦可證明被告並不否認，被告自不得以超出兩造約定額外要求
                原告開發之程式主張驗收不合格及原告給付遲延。
              II第二十三頁共測試十二支程式，除被告所提前開新增程式外，其餘
                十一支程式皆已驗收確認並經被告驗收人員蓋章（見證十五）。
            被告於被證十二主張第二十五頁記載「(1)（新增程式）尚未完全正確
              待修，(2)尚缺剩餘可簽金額明細一覽表，待新增」為有瑕疵，實則綜
              觀本頁可知，幾乎全為新增程式，被告本即不得據此主張驗收尚未通
              過，更有甚者被告竟於驗收報告表示『待新增』（見證十七），被告
              之需索無度顯然可見。
            被告於被證十二主張第二十七至二十八頁有功能異常或錯誤等記載實
              則由程式清單之記載可知，此亦為新增之程式。
          (4)管制考核系統部分：
            被告於被證十二主張被告驗收人員於驗收報告上第一頁至第六頁之備註
            欄為若干記載，故驗收並未通過，惟查：
            綜觀第一頁至第六頁之驗收報告記載，「驗收結果」欄皆勾註通過，
              「驗收不通過之說明」欄中皆無任何不通過之記載，被告於被證十二
              中所提之主張皆為「備註」欄中之記載，顯見驗收早已通過，合先敘
              明（見證十八）。
            此外，被告所提備註欄中之記載，無非為「報表美觀性」、「欄位加
              大」、「公文系統『驗收後』，公文要能轉入管考系統」、應於『保
              固期間內』完成」、「報表及建檔『日後浮現之問題必須依『保固期
              限』內配合解決及修正」、「教育訓練未完成尚待安排時間」及「登
              錄畫面、大會、臨時會議『需求變更」等問題，惟查：
              I報表美觀性及「欄位加大」皆與程式運作效能無關，並不影響驗收
                之通過。
              II「公文系統『驗收後』，公文要能轉入管考系統」、「．．．應於
                『保固期間內』完成」及「報表及建檔『日後浮現之問題必須依『
                保固期限』內配合解決及修正」，此皆為驗收通過後保固期間之需
                求，由被告驗收人員此一記載更可證實驗收已經通過。
              III「教育訓練未完成，尚待安排時間」，此與程式之驗收事項亦無關
                聯，且由被告驗收人員要求原告完成教育訓練，亦可證實程式驗收
                已通過，否則何須進行驗收通過後下一步之教育訓練。又依被證十
                之記載亦可得知原告迄八十六年十月一日已為被告進行高達一千三
                百九十二人天之教育訓練，而被告人員之訓練亦非僅靠原告一己之
                努力即可達到良好效果，蓋此受被告本身人員之調動頻繁、被告內
                部業務傳承制度之不健全及被告人員學習效率所影響，惟由教育訓
                練之實施確可證實驗收早已通過。
              Ⅳ由驗收報告上被告驗收人員記載「登錄畫面、大會、臨時會議需求
                變更』」可知，被告經常藉需求變更之名義強迫原告必須開發新程
                式，導致原告為被告所完成之程式較原系統規劃書所訂程式高出一
                倍，被告竟於原告付出加倍之時間、人力及物力後，主張原告給付
                遲延及違約而逕自解約、沒收違約金及硬體設備，被告之行為顯然
                違反誠信原則。
          (5)綜前(1)─(4)所述可知，被告於被證十二「原證六瑕疵明細表」所載之事
            項，若非以行政院尚未實施之規範要求原告達成（此乃不可能任務），
            即係針對驗收單之名稱或備註欄之記載作文章，而不顧驗收單內已明確
            記載「測試結果ＯＫ」或「驗收結果」欄皆勾註「通過」之事實，並需
            索無度地要求原告配合新增程式，或將「美觀」及保固期間內之需求（
            即驗收已通過後之事項）等與驗收通過無關之事項記載於驗收單上，此
            皆不足以推翻驗收單之效力，且由五大資訊系統高達八十餘頁之驗收清
            單觀之，被告所能指摘之事項亦僅為被證十二之簡短三頁內容，更遑論
            其所指摘之內容對於驗收之效力根本不生影響，可證五大應用系統確實
            已經通過驗收。
          (6)至於被告辯稱原證六驗收單之名稱不統一，對此須加以檢討者應為被告
            而非原告，蓋被告身為台北縣政府，為何無法提出統一格式之驗收單，
            又名稱是否統一與驗收是否通過並無任何因果關係，蓋被告職員皆已於
            驗收單上簽名蓋章，並表示測試果ＯＫ或驗收通過等語，顯然驗收確已
            通過，不容被告任意否認。
        ５、被告一再主張驗收必須經承辦單位、業務代表單位及主計單位會同辦理
            方可，並以硬體驗收記錄為例，故原告提出之原證六並非驗收合格證明
            ，若真如此，則只要被告不通知相關單位會辦，原告永遠無法取得驗收
            通過證明，而被告更可藉此剋扣價金，甚而主張原告違約而沒收原告已
            交貨之軟、硬體設備及保證金，如此解釋無非將政府機關驗收程序之內
            部規定作為被告之保護傘，實有違公平、正義原則。蓋本案原告提出之
            證物六已經被告公務員載明驗收通過，是則被告公務員之簽認豈非玩弄
            原告。
        ６、被告指稱原告尚未提出系統規劃書予被告，故依系爭合約第七條第四項
            關於驗收之規定，自無法辦理驗收，惟查系統規劃書（名為系統分析報
            告書，下同）早已經被告簽收（見證二十），且該系統分析報告上所載
            之系統名稱與兩造合約所訂之五大應用軟體系統名稱完全相符，確認機
            關為台北縣政府（即被告），亦有被告各課、室、股之人員予以簽收確
            認，該確認單之製作者雖為「惠太公司」，然惠太公司為原告協力廠商
            ，此為被告所明知，被告當時只有委託原告設計這五大系統軟體，沒有
            其他案子在進行，該確認單之所以欠缺「人事系統」部分之相關資料，
            係因文件此部份未保存之緣故，該確認單上並特別註明「系統分析報告
            即為將來系統設計及驗收標準，而後確認人員調職或確認的需求變更均
            不影響此一驗收標準」，已足確認該「系統分析報告」即為本案之系統
            規劃書。被告雖於答辯（六）狀表示「系統分析報告」之內容不具系統
            規劃書所應有項目，欲藉此推翻「系統分析報告」作為驗收標準及可進
            行驗收之依據。惟查，「系統分析報告」既已經被告人員簽收確認，且
            特別註明「系統分析報告即為將來系統設計及驗收標準，而後確認人員
            調職或確認的需求變更均不影響此一驗收標準」，自應產生拘束兩造之
            效力，而被告亦得進行驗收。由五人小組之測試可知原告有提出系統規
            劃書之範圍，若無提出範圍，即無新增之問題。
        ７、退萬步言，即使真如被告所言，證物六非驗收之證明，惟由證物六被告
            公務員之記載可知，絕大部分軟體皆已測試通過（參原告補充理由（四
            ）狀對證物六之說明），則依系爭契約第七條第四款第一目規定：「賣
            方應於第五條第三款之指定日期前分別完成應用系統軟體之程式開發工
            作，並安裝上線後二個月，買方應以確認後之系統規劃書為驗收標準，
            測試無誤後完成驗收」，則既然已測試通過且系統規劃書被告亦已簽
            收（見證二十），自應進入驗收程序，若驗收不合格時應以驗收結果通
            知書通知原告（參系爭合約第七條第五款），否則當即視為驗收通過。
        ８、依兩造系統規劃書之內容，原告原應為被告開發之軟體數量為八百一十
            四支，惟在被告不斷要求下，原告為被告完成開發之軟體高達一千三百
            三十五支（見原證十六），對此被告並未否認，僅主張系爭合約第十二
            條第一項規定：「本合約簽訂後，如因買方業務需要或賣方提出之本系
            統規劃書有所異議而須變更系統規劃書之服務範圍時，經雙方協議後修
            正合約內容。」故被告有權要求新增程式，且原告對被告之要求不予拒
            絕時即為同意。惟查原告在被告之要求下，已較原規劃需求多開發五百
            二十一支程式，如此的新增數量實已非前開規定所得解釋，亦與系統規
            劃書「文件確認單」上所載，「系統分析報告即為將來系統設計及驗收
            標準，而後確認人員的調職或確認後的需求變更均不影響此一驗收標準
            」之規定相違背（見證二十）。且自兩造系爭合約簽訂後，原告即一路
            處於卑劣地位應付被告之要求，此由被告恣意解除兩造合約並沒收軟硬
            體設備、履約保證金及剋扣硬體設備剩餘款項之霸道行為即可得知，原
            告如何能依被告於答辯狀所稱拒絕被告新增之要求；而被告一貫之霸道
            態度亦為原告於八十五年七月二十七日函請被告安排相關驗收事宜之原
            因（見被證十三），蓋被告既不承認證物六之驗收效力，原告除促請被
            告趕緊進行驗收外別無他法，惟今既已進入訴訟程序，當不容被告任意
            否認驗收之效力；又五人測試小組之所以成立，亦係原告為配合被告前
            法定代理人尤清縣長之指示而參與者，此為原告所剩之唯一機會，蓋此
            時被告已向原告解約，詎料五人小組中仍有四人為被告所指定之人，其
            測試結果又如何能客觀公正呢？
  （五）五人小組之測試部分：
        １、對於五人小組之測試，實際上並無必要，蓋五大系統至遲於八十六年三
            月二十日即由被告驗收完畢，其後復因被告無端解約，原告在陳情無門
            之窘境下於八十六年十月七日台北縣長與民有約時間，填具申請單主張
            「為縣府解除與經緯電腦公司所簽訂之電腦系統設備採購合約之主張與
            事實不符，請求重審乙案」（見被證十），台北縣長尤清先生方指示成
            立五人小組重新進行測試（見被證十一），原告從未請求被告重測，且
            原告自始即主張被告解約之主張與事實不符，合先敘明。
        ２、原告雖不同意已通過被告驗收之應用軟體再行測試，惟尤縣長既已決定
            交由五人小組再行測試，原告也無能力改變，且被告僅讓原告得推薦五
            人小組中之一人，其餘四人均為被告所指定，四人中許清琦及許舜欽教
            授為被告台北縣政府之顧問，王碧珠則為被告計畫室資訊股之人員，其
            立場顯非公正客觀。且被告既已解除契約在先，被告指定四名成員之五
            人測試小組其測試結果為何已不言可諭。被告答辯（二）狀中稱測試會
            議之召開經原告同意，原告也推薦人選參加即應接受測試結果云云，顯
            與事實不符。
        ３、五人測試小組之結論亦不足作為被告主張原告給附有瑕疵之依據：
            由測試委員會議記錄陸結論部分記載觀之（見證十九），學校工程系統
            、主計系統及人事系統測試結果皆已符合作業需求，至於會議記錄上所
            載之因系統歷經數年而無法滿足現行作業需求，或因其他作業流程變動
            之新需求而建議請廠商配合修改部分，實因五人小組測試時原告早已依
            約將該三項系統完成開發並安裝完畢，被告並已驗收通過，當然會有所
            謂新需求之出現，惟此並非原告違約，此部分被告若要求原告另行修改
            ，則已涉及另訂新約或保固之問題，被告當不得據此主張驗收無法通過
            。另公文管理系統之測試結論則為少量資料測試可單獨操作，若大量資
            料測試「恐」也不能滿足需求，管考系統測根本未「適當測試」，顯見
            五人小組之結論乃臆測之詞，並未實際測試。
        ４、綜前所述可知，五人小組之測試並非原告所要求者，而係原告在被告之
            安排下所不得不做的配合，蓋驗收早已通過原告豈會要求再次測試，且
            五人小組成員之組成既已不具公正性，更遑論測試結果中，學校工程系
            統、主計系統及人事系統已符合作業需求，另兩大系統中公文管理系統
            僅做少量測試並已通過，管考系統則根本未加測試，被告若欲據此推翻
            被告驗收人員於驗收單上親自簽註之測試ＯＫ或驗收通過記載，顯然為
            不合理。縱依五人測試小組之結論尚需對軟體系統進行修改，亦屬兩造
            合約第十條「保固及維護服務」之範圍，而非屬「驗收測試」。
  （六）被告於解除契約後仍繼續使用原告提供之硬體及設計之應用軟體，足證原告
        之給付並無被告所稱不能使用之情形：
        １、查被告於八十六年九月十八日發函主張解除契約後，於八十七年三月二
            十一日上午十時十三分被告所屬員工蔡安順仍傳真予原告表示主計系統
            之出納子系統有異常狀況，要求原告立即回電協助解決（見證七）。
            另被告所屬清水中學沈敬嵐老師亦於八十七年十二月二十四日上午九時
            五十六分傳真予原告要求協助解決主計系統中預算子系統之異常狀況（
            見證八），且被告八十五年度及八十六年度之單位預算及總預算亦係採
            用原告之主計系統所編製，足證被告於其主張解除契約後，仍繼續使用
            原告設計之應用軟體，是故原告設計之應用軟體並無被告所稱不能上線
            使用之情形。
        ２、被告雖於答辯（二）狀謂被告於八十六年九月十八日解除契約後，其所
            屬機關員工仍傳真予原告請求協助排除主計系統中子系統之異常狀況（
            見原證七、八），係被告對部分系統進行內部瞭解，且適足證明原告提
            供之軟體無法正常上線運作云云，惟查原告所提證七及證八均為被告之
            業務單位所出具，並非研究發展單位，絕非被告所稱僅係進行內部瞭解
            ，故足以證明被告仍在使用系爭軟體系統，否則對已解約一年多，且經
            被告所謂五人小組測試之軟體系統，有何內部瞭解之必要？另任何軟體
            均可能因使用者之操作不當而出現異常狀況，縱使如國際大廠微軟公司
            開發之視窗軟體亦然，被告於八十六年九月十八日解除契約後迄八十七
            年十二月二十四日仍繼續使用原告交付之應用軟體系統，足證原告之給
            付並無瑕疵，否則被告怎可能於解約後一年三個多月仍使用原告開發之
            軟體，且由此一年多期間被告僅二次傳真原告要求協助解決系統異常狀
            況，更足證原告所設計應用軟體系統之優越，否則若如被告所謂原告之
            軟體不堪使用，豈有解約後一年三個多月仍在使用，且只要求協助排除
            狀況二次？且原證八之異常狀況係因使用人誤用早期測試版之軟體只須
            使用原告交付被告之更新版軟體即可正常運作，並非被告所稱無法正常
            上線運作，故被告主張原告交付之軟體有瑕疵云云，均非實在。
        ３、被告抗辯硬體設備若無軟體設備之配合將無法使用，顯屬無稽。蓋現代
            電腦軟、硬體設備早已規格化，鮮少發生某種電腦硬體必須配備特定公
            司電腦軟體方得運作之情形（民國七十年左右之蘋果牌或小神通電腦或
            許有這種情形），否則無論電腦軟體或硬體廠商皆無法繼續於激烈競爭
            中生存，本案原告給付被告之硬體部分早已經被告驗收通過，若無法使
            用被告為何驗收通過，故即使被告主張原告提出之軟體無法使用，被告
            仍可搭配其他任何軟體繼續使用無礙，更何況實際上被告解約後仍繼續
            使用原告提供之軟、硬體設備，並無被告所稱之無法使用情形存在。
        ４、被告提出被證十七主張原告售予被告之硬體設備大部分已因系爭合約解
            約而停用，惟查：
          (1)硬體部分已經被告驗收通過無誤（參被證九），可證實確為合格可用之
            物。
          (2)被告狀呈鈞院之被證十七僅記載「中英文個人電腦一台五萬七千元」及
            「終端列表機（一）價值五萬八千元」，因公文五大管理系統招標案解
            約停用，故八十七年十月三十日歸還庶務股列管。惟查系爭合約硬體設
            備價金高達二千一百一十五萬元整，被告僅提出價值總計新台幣十一萬
            五千元之電腦硬體於八十七年十月三十日歸還庶務股列管，即欲主張被
            告未再使用原告出售之硬體設備，顯不足採信，而此亦不容被告以「因
            數量繁多，僅舉其一供參酌」逃避舉證責任。又由被告前開被證十七亦
            可得知，該「中英文個人電腦一台」及「終端列表機（一）一台」遲至
            於八十七年十月三十日始歸還庶務股列管，則自八十三年十一月七日硬
            體設備驗收通過起至被告歸還庶務股列管日止，被告亦已使用前開兩項
            設備達近四年時間，顯見被告主張原告售予被告之硬體設備若不配合軟
            體將無法使用與事實相違。
        ５、被告主張「公文管理系統」及「管考系統」於八十九年編列預算預定八
            十九年五月底進行招標作業；「主計系統」於八十八年三月二十二日及
            八十九年三月分別以「台北縣政府主計資訊系統電腦化委外服務」案及
            「財會資訊系統及各鄉鎮市公所會計系統重整及開發」案替代，由被告
            前開主張可知「公文管理系統」、「管考系統及「主計系統」被告至今
            年一直仍在使用，被告卻主張不合規定而無法驗收，顯係自相矛盾，且
            被告繼續使用原告交貨軟體之事實，亦不容被告以人工作業或政府機關
            預算體制及相關法令為藉口加以否認，蓋被告於八十六年九月十八日即
            已解約，倘若原告所開發之軟體真如被告所稱之不堪使用，被告（即台
            北縣政府）又如何能運作至今呢？另關於「人事系統」及「學校工程系
            統」，被告雖主張目前分別改採行政院人事行政局版「人事管理系統」
            及台北縣教育網路中心自行開發之「台北縣各級學校辦理工程及設備採
            購管制系統」來替代惟究竟何時替代並未說明，對此被告亦應加以說
            明。
        ６、綜觀前述可知，實際上被告於解約後仍繼續使用原告交貨之軟、硬體設
            備，並無被告所稱無法使用之情形存在，原告亦曾兩度接獲被告員工因
            使用原告交貨軟體發生疑問之詢問函件（見證七、八），且被告八十五
            年度及八十六年度之單位預算及總預算亦係採用原告之主計系統所編製
            ，則被告主張解約且拒付尾款並沒收履約保證金及軟、硬體設備，自屬
            無理由。
  （七）被告恣意解約而不依約給付價金，並沒收原告提供之軟、硬體及履約保證金
        ，核其行為顯已違反系爭合約規定及誠信原則：
        １、查原告對於系爭合約之履行，始終全心配合被告之需求，惟因被告對於
            軟體之無限要求（已超出原系統規劃書之規定），致使程式不斷新增，
            履約時間亦不斷延長，此亦為原告所不願見者，蓋原告因此所支付之人
            力、物力、時間及金錢，早已超過當初之預算，詎料原告委曲求全之結
            果，換來被告不願承認驗收通過之事實（或遲遲不願進入驗收程序）甚
            而予以解約，核被告之行為不僅違反系爭合約亦有違誠信原則。
        ２、被告主張依兩造合約書第五條第八款規定：「硬體估驗合格後，倘賣方
            應用軟體無法驗收時，買方得解除合約並沒收賣方已交貨之標的物」，
            故被告得予以解約並沒收軟、硬體設備，惟基於合約第七條已有「驗收
            不合格」之規範及效果，而「驗收不合格」時既與合約第五條第八款所
            謂「無法驗收」之法律效果為解約與沒收標的物有所不同，當可推論出
            「驗收不合格」並不等於「無法驗收」，此處之「無法驗收」應解為係
            指：「根本無產品或產品無法藉由設備與人員加以進行測試與檢驗」之
            謂，相對於被告將「無法驗收」與「驗收不合格」作同義解而言，此種
            解釋不僅較符合「無法驗收」與「驗收不合格」之效果上一為「解約沒
            收」，一為「改進重驗」之輕重對比；亦始能符合契約解釋與公平誠信
            之原則。既然原告所設計開發之軟體縱有瑕疵，亦僅係「驗收不合格」
            而已，顯非「無法驗收」之情形，故被告執此曲解條文以為解約之依據
            ，實不足為採，故由原告提出之證物六可證，並無前開規定所稱賣方應
            用軟體無法驗收之情形（即指應用軟體沒有交貨根本無法執行驗收程序
            ），則被告據此解約並沒收原告已交貨之軟、硬體設備即屬無據。
        ３、另被告主張其得依系爭合約第二十二條第一項之規定，解除合約並沒收
            履約保證金，惟查原告對於系爭合約之履行並無任何違約情事，僅因被
            告對軟體新增之無限要求，導致合約之履行期不斷延後，此亦造成原告
            巨大損失，被告據此解約並沒收履約保證金亦屬無據。
        ４、退萬步言，縱認原告交付之應用軟體系統有所瑕疵，系爭合約硬體設備
            總價款為二千一百一十五萬元，而應用軟體開發價款為五百二十萬元（
            其中學校工程管理系統：一百萬元；人事管理系統：一百二十萬元；公
            文管理系統：一百萬元；管制考核系統：一百萬元；主計管理系統：一
            百萬元）僅佔合約軟、硬體合計總價款二千六百三十五萬之百分之十九
            、七，兩造對硬體部分已依約交付及驗收並無爭議，被告僅依所謂五
            人測試小組之結論，謂應用軟體有瑕疵而拒付百分之七十尾款一千八百
            四十四萬元五千元，並沒收履約保證金七百萬元，合計二千五百四十四
            萬五千元，為本案軟體系統價款近五倍，被告所依據之系爭合約第五條
            第八款亦顯失公允，而屬過高之違約金，敬請鈞院依民法第二百五十二
            條予以酌減，又本案原告售予被告之硬體設備既已驗收通過，軟體系統
            亦經驗收且已證實確實可用，且被告實際上亦予以使用，僅因被告無限
            之需求始終無法滿足，竟主張驗收尚未通過，並肆意解約，沒收軟、硬
            體設備及履約保證金，復剋扣硬體價金，被告之行為於法顯有未合，為
            此狀請鈞院鑒核賜判如訴之聲明。
三、證據：提出台北縣政府採購電腦系統設備基本合約、規格與功能需求書、台北縣
          政府八六北府秘二字第三五四○九六號函、台北縣政府八七北府秘二字第
          ○九二二六六號函各一份、罰款繳款書一紙、原告請求金額計算表一紙、
          各系統交貨單影本五紙、各系統功能驗收清單乙份、蔡安順及沈敬嵐傳真
          稿各一份、應用軟體（五大系統）各項系統價格分項表一紙、系統軟體、
          文件簽收單一份、經緯電腦股份有限公司驗收報告共五張、台北縣政府公
          文管理等五大系統程式開發統計表一份、系統規劃書文件確認單六張為證
          。
乙、被告方面：
一、聲明：
  （一）如主文第一項所示。
  （二）如受不利判決，願提供擔保請准宣告免為假執行。
二、陳述：查原告起訴主張已依約給付被告約定之硬體設備暨開發軟體，被告除前已
    支付之總價金百分之三十即柒佰玖拾萬零伍仟元外，尚應支付餘額百分之七十即
    壹仟捌佰肆拾肆萬伍仟元整，另應退還柒佰萬元之履約保證金，總計應支付原告
    貳仟伍佰肆拾肆萬伍仟元整，惟：
  （一）總價金百分之七十部分：
      依兩造於八十三年一月六日簽訂之「台北縣政府採購電腦系統設備基本合約
        」第八條付款辦法，須經買方將五大應用系統全部驗收合格後，買方方依規
        定付清餘款，由此可知被告給付剩餘價金之前提，為五大應用系統驗收合格
      ，而依合約第七條第四款，所謂驗收合格係指賣方應於第五條第三款之指定
        日期分別完成應用系統軟體之程式開發工作，並安裝二個月，買方應以確認
        後之系統規劃為驗收標準，測試無誤後完成驗收，惟查本件原告所提之五大
        應用系統並未驗收合格：
        １、原證六並非驗收合格之證明：
          原告提出原證六，主張係驗收合格之證明，然原證六確非驗收合格之證
            明：
          (1)形式上：
            按被告就採購品辦理驗收之流程概略為：廠商通知該採購案之承辦單
              位（本件為台北縣政府祕書室）辦理驗收，此時由承辦單位先行通知
              各業務單位就產品先行確認，並將確認後之結果彙整業務單位代表（
              本件為台北縣政府資訊股），經業務務單位代表確認後通知承辦單位
              ，再由承辦單位通知廠商、主計室及業務單位代表始正式辦理驗收，
              而正式驗收會有承辦單位、業務單位代表、主計室三單位會同廠商製
              作「驗收紀錄」並簽名，如此方完成驗收，合先敘明。
            查本件原告所提出之證六，於其上簽名者係各使用電腦之業務單位人
              員，由前述流程觀之，僅係業務單位針對產品進行確認，根本尚未到
              達驗收階段，故原證六並非驗收合格之證明。
            況依本件「台北縣政府採購電腦系統設備基本合約」第二十二條第三
              款可知，投標須知與合約具有同等效力，而依「台北縣政府採購電腦
              系統設備案投標須知」之貳，本案之辦理依據：一、「機關營繕工程
              及購置訂製變賣財物稽察條例」（以下簡稱稽察條例），可知稽察條
              例亦為系爭合約內容之一部分。若契約約定驗收要式，雙方自應遵憑
              辦理，並受要式之約束，非如原告所稱僅涉及被告之行政責任，是以
              未經契約約定之方式辦理驗收，自不生驗收之效力。依稽察條例第五
              條可知：「各機關營繕工程及購置、定製、變賣財物在一定金額以上
              者，辦理招標、比價、議價及訂約、驗收、驗交時，應報其上級主管
              機關，並通知審計機關派員監視，無上級主管機關者，由該機關長官
              指派高級人員監視之，其未達一定金額者，除由機關長官授權經辦單
              位辦理者外，並應由主計及有關單位會同監辦。」又第三十六條規定
              ：「本條例所稱一定金額，由審計機關決定之。」，而審計部依稽察
              條例第三十六條之規定，將「一定金額」調整為五千萬元，自八十年
              二月一日起實施。本件採購案總價金為二千一百一十五萬元整，依前
              述稽察條例第五條、第三十六條可知，辦理驗收應由主計單位會同監
              辦。今原告所提出之證六僅有各業務單位使用者之簽名，並無主計單
              位之簽名（惟一有主計單位人員簽名者為主計系統部分，惟亦係主計
              系統使用人員之簽名，與主計單位基於「監驗」立場之簽名不同。）
              故可知原證六既不符合稽查條例之規定，並非驗收合格之證明。
            再依稽察條例第二十五條規定：「主辦機關驗收完畢時，應填具結算
              驗收證明書」，此「結算驗收證明書」一式五聯，其中一聯會交由廠
              商收執，廠商並得於另案投標時提出作為實績證明。若原告確如其所
              稱業經驗收合格，應會有此「結算驗收證明書」，而非提出如原證六
              之證明資料。
            再依前述可知，產品若經被告正式辦理驗收，會有「驗收紀錄」，而
              此驗收紀錄則有業務單位代表、主計單位及承辦單位之簽名，此有另
              案「觀光行政資訊管理系統應用軟體」之驗收紀錄可資參考，復參本
              件硬體部分，係經被告辦理正式驗收完成，亦有相同驗收紀錄在案，
              足證產品之正式驗收確需有上述三單位代表於其上簽名之「驗收紀錄
              」，原告既亦遵此程序辦理系爭契約硬體部分之驗收，自無由推諉不
              知或有何爭議。今原告提出之原證六，既非「驗收紀錄」，亦無三單
              位代表之同時簽名，當無從據之證明本件已驗收合格。
            綜上，驗收必須由有驗收權之人辦理，無驗收權人所簽認之文件自不
              生驗收之效力，本件有驗收權者乃採購案之承辦單位（本件為台北縣
              政府秘書室），業務單位代表（本件為台北縣政府資訊股）及主計單
              位，原證六既非經驗收權人簽認，自非驗收合格之證明。
        (2)實質上：細觀原證六之內容，可發現如下問題（另請參酌被證十二）：
            在許多系統之清單上均列有瑕疵（參被證十二）：該等瑕疵未見原告
              提出改善之證明，如何可稱為驗收「合格」？
            許多清單之抬頭係書明「程式交貨驗收清單」或「程式清單」：此與
              系統之驗收有何關聯？以主計系統而言，共四十六頁之清單中竟有十
              九頁將近二分之一是此類清單，顯係魚目混珠，自非驗收合格之證明
              。
            驗收清單之格式並不一致：以原告提出之原證六觀之，各清單格式並
              不一致，有稱為「系統功能驗收清單」者，亦有稱為「系統測試單」
              、「功能測試單」、「簽收單」、「程式清單」、「程式交貨驗收清
              單」等，更遑論其內容之缺乏一致性、整體性。以本件招標案軟體部
              分價金高達五百多萬元，又係政府機關之招標案，辦理驗收自有一定
              之程序，若真辦理驗收程序豈會如此草率而雜亂無章？此實與經驗法
              則不合而與常理有違。
          (3)綜上，稽察條例為系爭合約之一部分，就驗收定有一定之程式，未依此
            程式辦理自不生驗收之效力，原證六與稽察條例之意旨不符，自非驗收
            合格之證明。且如前所述，原證六存有諸多瑕疵，其內容自不足以證明
            應用軟體系統業已通過驗收，適反可證明若依稽察條例之規定，按一定
            程式辦理之驗收，必不會發生此等情形。是以原證六無論在形式上或實
            質上均非驗收合格之證明，足證五大應用系統並未驗收合格。
          (4)另原告於八十五年七月二十七日以電字第（八五）一五一號函通知被告
          ，其中說明三係表示：「請貴府指導並安排『公文、管考、人事及學校
            工程』等四大系統之驗收事宜，驗收後本公司將繼續協助貴府上線。」
          足見原告亦明知發函當時尚未驗收，否則何需要求被告驗收？而原證六
            公文、人事、學校工程及管考等系統清單上之日期均在此之前，若如原
            告所稱原證六係驗收合格之證明，原告何須再要求驗收？是原證六非驗
            收合格之證明，至為灼然。
        ２、測試會議之結論可證明五大應用系統並未驗收合格：
          (1)原告提供予被告之五大應用系統，於八十六年十月二十一日、十一月二
            十日召開兩次測試前置作業研商會議，八十六年十二月二日、十二月九
            日、十二月二十七日召開三次測試會議，並於八十七年二月六日召開測
            試委員會議，其結論如下：學校工程系統：該系統未能滿足現行作業需
            求。主計系統：無法滿足一貫正確作業之需求。人事系統：建議仍請廠
            商配合修改。公文管理及管考系統：仍有瑕疵，無法連貫作業。且最後
            之結論係「依據經緯公司估算，主計系統需一五七工作天、公文管理系
            統（未含檔案管理子系統）需四○工作天，可將現有問題修改完成。即
            可證明原告所提供之軟體確實無法滿足工作需求，否則何需修改？該
            會議紀錄之用字或未見精確，惟此結論則至為明確。
        (2)又原告一再爭執測試小組非其要求，其組成亦不具公正性，惟查測試小
            組之成立確係因原告之陳情才產生，而其成員中又有原告推薦之人，被
            告亦於測試過程中請原告配合支援，顯非如原告所稱由被告主導，況整
            個測試過程中亦未見原告提出反對，足見原告同意測試，其結果自不容
            原告否認。又與會之主要成員均為此方面之專家，其專業素養與由何人
            推薦無涉，自不因原告僅推薦一人即認為測試結果不足採。且應用軟體
            可否運作，乃經測試後可知之當然結果，與社會科學尚有所謂「心證」
            、「判斷餘地」、「裁量權」等涉及部分主觀判斷者不同，若測試結果
            確可運作無誤，參加測試之專家學者又如何強辭奪理，是原告之主張，
            顯不足採。
        ３、原告並未提出系統規畫書：
          (1)依系爭合約第七條第四項關於驗收之規定可知：「本合約應用軟體系統
            開發完成後賣方應將軟體之原始程式及編譯後之可執行目的碼、系統規
            劃書送交買方，買方應按以下方式驗收‧‧‧買方應以確認後之系統規
            劃為驗收標準，測試無誤後完成驗收。」惟原告並未提出系統規劃書予
            被告，被告亦未曾就此進行確認，則依前述規定，自無法辦理驗收，實
            則本件始終未進入驗收程序，原證六亦非驗收合格之證明文件，蓋無驗
            收程序何來驗收文件？
          (2)原告固提出「系統報告書」之「文件確認單」，認該「系統分析報告書
            」係「系統規劃書」並已經被告簽收，故主張已提出「系統規劃書」並
            經被告確認，惟查：
            就形式上而言，該系統分析報告書係由惠太資訊股份有限公司出具，
              並非原告所提出。
            實質上，依系爭合約附件二－二－１可知，系統規劃書之內容應包含
              ：１、輸出報表格式。２、輸入資料格式。３、檔案結構。４、輸出
              入畫面格式。５、資料處理程序及檢驗計算規則。６、新系統實體及
              邏輯資料流程圖（整體及個體資料流程）。７、功能層次結構圖。８
              、應用系統程式清單，惟原證二十報告書僅有前述１、４、７之內容
              ，尚缺２、３、５、６、８等部分，自不以封面印有系統分析報告書
              ，即謂業已提出符合系爭合約規定之系統規劃書。
            實則該所謂「系統分析報告書」僅為軟體開發中系統分析過程之階段
              性部分報告，原告並未確實完成系統規劃階段，亦未曾完成系爭合約
              所規定之「系統規劃書」，此亦為本件糾紛之始。
            是原證二十之「文件確認單」即非系統規劃書之確認單，該文件雖註
              明「系統分析報告將來即為系統設計及驗收標準，而後確認人員的調
              職或確認後的需求變更均不影響此一驗收標準。」僅屬部分之確認，
              尤其最重要與驗收有關之「應用系統程式清單」並未提出，又如何能
              依該系統分析報告所載之內容決定驗收標準呢？
            五人測試小組之會議是就原告陳情提出之部分測試看能不能執行，並
              非確定系統規劃書之範圍。
          (3)綜上，原證二十並無法證明原告已提出系統規劃書並經被告確認，事實
            上原告並未提出系統規劃書，則依系爭合約第七條第四項之規定，可知
            本件始終未進入驗收程序，自無所謂「驗收合格」。
        ４、本件並無原告所稱因新增程式始造成驗收不合格之情形：
          (1)原告主張許多瑕疵「乃新增程式，故被告不得以超出雙方約定額外開發
            之程式主張驗收不合格及原告給付遲延。」惟依系爭合約第十二條第一
            項可知：「本合約簽訂後，如因買方業務需要或賣方提出之本系統規劃
            有所異議而須變更系統規劃書之服務範圍時，經雙方協議後，修正合約
            內容。」可見本件系統規劃並非不得新增程式，僅需雙方協議即可。本
            件新增程式，均未見原告為反對之意思表示，亦未見其提出延期完成之
            要求，況被告最後要求原告完成之期限為八十五年七月三十一日，解約
            則為八十六年九月十八日，經此相當之時間原告始終未能完成，則自不
            容原告以新增程式主張卸責。
          (2)況依系爭合約第一條第二項規定：「賣方所提供之應用軟體服務範圍，
            應就買方軟體規格功能需求，依買方實際需求，再行深入調查擬定系統
            規劃書，經買方簽認後，成為本合約之一部份。」可知所謂新增程式亦
            係在雙方已就系統規劃書進行確認後，於該系統規劃書之範圍外另增加
            之程式，始謂新增程式，惟本件原告始終未提出系統規劃書供被告確認
            ，系統規劃之範圍即未確定，被告依合約以「實際需求」請原告修改、
            增加功能，自無任何「新增」的問題。
        ５、關於原告主張驗收不合格應由被告通知原告改善，否則即為驗收合格乙
            節，按本件自始未進入驗收程序，前已詳述，既未至驗收程序，自無所
            謂通知的問題，況且於本採購案測試進行中，被告曾不斷發函告知原告
            有如何之瑕疵及要求改善，茲說明如后：
          (1)八十五年八月八日以「八五北府計五字第二六五四二一號函」回覆原告
            八十五年七月二十七日電字第（八五）○一五一號函，並告以公文等五
            大管理系統之現況，其中可看出尚有如下問題：
          公文系統部分：
            系統不穩定，容易當機。
            工商建管系統連線及測試尚未完成。
            操作手冊內須含流程說明尚未改進。
            歸檔、稽催等二十支程式尚未測試完成。
            尚未交付測試報告。
            七月十五日及七月廿六日所交付給貴公司的測試疑點清單尚未答覆。
          管考系統方面：已交付給貴公司的測試疑點清單尚未答覆。
          人事系統方面：省府PC版檔案轉檔程式，須在三星期內完成。
            學校工程方面：PC版本尚待加強。
            主計系統方面：總會計、決算及支付子系統尚未完成測試。
          又依該函第三點可知：「有關驗收事宜，應待五大系統全部交貨測試完
            成後，再進行公文等五大系統驗收。」且文中一再提及「尚未測試完成
          」，足見公文等五大系統始終僅在測試階段，根本就沒有進行驗收。
          (2)另參照原證六「公文系統」、「人事系統」、「學校工程系統」及「管
            考系統」等清單上日期均在八十五年七月三十一日之前，惟本函係於八
            十五年八月八日所發，若果如原告所稱原證六係驗收合格之證明，則何
            以「驗收合格」後仍有如此多問題存在？
          (3)又八十五年八月二十日被告又以「八五北府計五字第二九○八六一號函
            」告知公文管理系統登記桌測試作業檢討尚未解決問題，並請其儘速處
            理，亦可證明五大應用系統確未驗收合格。
          (4)上述諸點再參酌被證十三（參一、（四）），則五大應用系統並未驗收
            合格，甚明。
        ６、原告以被告尚使用原告所提供之軟、硬體設備，故可證本件確已驗收合
            格云云，並不足採：
          (1)本件採購案硬體設備及軟體系統之現況說明：
          Ａ硬體部分：
            原告交付予被告之硬體設備其種類及數量詳如系爭合約之軟硬體設備「
            規格與功能需求書」中（三）：系統設備購置數量清冊所示。其中大部
            分均因本件已解約故停用，此有財產借據乙份為憑（被證十七，因數量
            繁多，僅舉其一供參酌。）至於目前尚使用之硬體則為項次4之中英文
            個人電腦，目前有二台由建設局商業管理課使用，項次10之終端列表機
            （一）目前有一台由出納課使用，項次11之終端列表機（二）目前有二
            台由建設局使用中，其餘硬體設備均未使用。
            Ｂ軟體部分：
              現況：
                I「公文管理系統」與「管考系統」為相互依存之系統，被告業已
                  於八十九年度編列預算（一千萬元整），並正進行規劃中，預定
                  八十九年五月底進行招標作業，由於目前被告公文處理仍係人工
                  作業，公文算表及管制作業造成極大人力負擔。
                II「主計系統部分」：八十八年三月二十二日以「台北縣政府主計
                  資訊系統電腦化委外服務」案及八十九年三月以「財會資訊系統
                  及各鄉鎮市公所會計系統重整及開發」案代替。
                III人事系統部分：在本件解約後，被告所屬人事室目前改採行政院
                  人事行政局版「人事管理系統」。
                Ⅳ學校工程系統部分：採用台北縣教育網路中心自行開發的「台北
                  縣各級學校辦理工程及設備採購管制系統」來代替。
              由前述可知，公文等五大系統均已有替代方案，足證該等系統確無
                法運作。或謂：若無法運作為何不及早另行招標？此乃被告必須遵
                循政府機關預算體制及相關法令，先提報預定之計劃，編列概算，
                經議會同意取得預算後，方得進行規劃、招標、發包等作業，自無
                法立即進行招標。至於另行招標或以其他替代方案提出前，係以人
                工作業方式處理，蓋因本件系統無法使用，不得不回歸最初方式。
          (2)綜上，絕大部分系爭軟、硬體設備被告並未使用，自非如原告所稱仍繼
            續使用之情形，況系爭合約第五條第八款規定，應用軟體無法驗收時，
            買方得解除合約並沒收賣方已交貨之標的物，被告對部分系統進行內部
            了解，自非無權，縱原告依原證七、原證八主張部分系統有運作之狀態
            ，然並不等同於「驗收合格」，亦不得謂部分系統可運作即表示全部系
            統均可運作，原告以此主張並無不能上線之情形，自不足採。本件既未
            經驗收合格，被告自得主張解約，至於被告解約後是否仍使用該軟、硬
            體設備與原告就未經驗收合格之應用軟體得否請求價款，要屬二事。又
            證七為主計系統出納子系統之錯誤訊息，證八為主計系統預算子系統操
            作畫面，並無法據以認定該系統符合契約約定而在使用中，況其所示均
            係「系統異常」而要求處理，適足證明原告所提供之軟體確實無法正常
            上線運作。
        ７、原告另主張系爭合約第五條第八款之「無法驗收」係指：「根本無產品
            或產品無法藉由設備與人員加以進行測試與檢驗」，與系爭合約第七條
            「驗收不合格」非指同一情形，並認本件僅係「驗收不合格」而非「無
            法驗收」云云，惟查「驗收不合格」即係未依債務本旨實行提出給付，
            與未提出給付同，乃民法第二百三十五條明文，是以系爭合約第五條第
            八款之「無法驗收」縱如原告之解釋，亦當然包含驗收不合格之情形在
            內，況本件自始未進入驗收程序，前已言明，則縱以原告所為之解釋，
            本件原告提出之五大應用系統亦確實因未進入驗收程序而「無法驗收」
            ，故被告依系爭合約第五條第八款予以解約並沒收軟、硬體設備，洵屬
            有據。
        ８、綜上論結，五大應用系統並未驗收合格，原告所提出之原證六並非驗收
            合格之證明，依系爭合約第八條規定，原告向被告請求給付剩餘價款百
            分之七十部分，顯無理由。
  （二）履約保證金部分：
        １、依兩造所訂合約第六條可知，履約保證金應於依第七條規定測試驗收採
            購標的物完成後無息發還，而原告所提供之五大應用系統並未驗收合格
            ，已如前述，原告自不得請求發還履約保證金。
        ２、履約保證金業經被告將合約解除而沒收：
          (1)原告給付遲延：
            依兩造所訂合約第五條第七款：若賣方超過五十天，硬體設備尚未運交
            或運用軟體系統尚未完成開發及運作，則買方得解除合約，並得請求損
            害賠償。而原告依約應於八十三年十月五日前完成所有應用軟體開發，
            惟並未能於期限內完成，被告乃催告原告應於八十四年十二月三十一日
            前依約履行，惟原告仍未能於期限內完成，被告又再次催告原告：其最
            後完成日期為：公文、管考、人事及學校工程至八十五年七月三十一日
            全部完成，主計系統至八十六年六月三十日完成，如於八十五年七月三
            十一日仍未完成公文、管考、人事及學校工程等四大系統、則依合約第
            五條第八款規定逕予解約、並沒收原告已交付被告所有有關本案之標的
            物。由於原告仍未能於約定之期限內完成，已構成給付遲延，故被告於
            八十六年九月十八日發函通知原告解除契約並沒收履約保證金。
          (2)原告所提供之應用軟體無法驗收：
          關於無法驗收部分，前已於（一）、７略述之，茲再補充說明如后：
          民法第二百三十五條規定：債務人非依債務本旨實行提出給付者，不
              生提出之效力。而最高法院三十一年上字第二四八一號判例更明白指
              出：物之交付義務人所提出交付之物與契約訂定之內容不符者，不得
              謂為依債務本旨之提出，自不生提出之效力‧‧‧。由兩造合約第五
              條第三款可知，賣方並應於期限內完成開發並裝設運作輔導上線，則
              所謂「依債之本旨提出給付」，於本合約中即指此而言。
            查原告主張已於期限內將五大應用系統如數「安裝」完畢，被告否認
              之，況於本合約中依其本旨之交付既係「完成開發並裝設運作輔導上
              線」，而五大應用系統其功能經測試結果卻係「無法全面上線運作」
              前已言之，則原告認為「安裝」完畢即屬交貨，顯與前述民法規定及
              合約之約  定不符，參酌前開判例意旨，自不生提出之效力。
            再者依一般生活之通念，購買電腦設備並安裝軟體，自應要求軟體能
              正常運作，發揮功能，否則有無「安裝」又有何不同？且原告於起訴
              狀第五頁第一、二行自承：軟體之「交貨」應係「將已開發完成之程
              式安裝  至硬體上而可供『運作與執行』」，足證其亦深知可供「運
              作與執行」方符合合約之本旨，則五大應用系統經測試後認無法全面
              上線運作，不  符合運作與執行之要求，自與未提出給付無異。
            由上可知，原告並未依約令五大應用系統符合合約內容供運作、執行
              ，其所為之給付違反雙方合約之本旨，與未提出同，自屬違背合約之
              行為，被告當可解除契約並沒收履約保證金。
  （三）被告係依約行使權利，並未違反誠信原則：
      １、本件原告因應用軟體無法驗收合格，經被告依系爭合約第五條第八款沒
            收標的物及履約保證金，其約定內容是否有失公允，應不得單就硬體設
            備與應用軟體之價格來加以判斷，蓋硬體設備尚須應用軟體之配合才能
            發揮其既有之效能，故兩者應整體視之，縱有硬體設備而應用軟體無法
            上線運作時，硬體設備之交付即無法達契約目的，與債之本旨不符。系
            爭合約第五條第八款之內容亦本此精神而約定，原告僅依硬體設備與應
            用軟體之價格相比較，而未考慮應用軟體提出之意義與目的，即主張系
            爭合約關於沒收標的物及履約保證金之約定顯失公允，自不足採。況原
            告始終未能提出系統規劃書供被告確認，系統規劃之範圍本未確定，自
            不容原告以「新增程式」推卸未依約履行之責。
        ２、況依本件系爭合約第五條第三款規定，提出應用軟體之最後期限為八十
            三年十月五日，惟原告未依約履行，經被告兩次催告後，原告於八十五
            年七月三十一日之最後期限仍未依約履行，被告乃於八十六年九月十八
            日逕予解約，則自原告最初應提出應用軟體系統之期限至被告主張解約
            時，歷時逾二年，被告雖已擁有硬體設備，卻無法發揮其效用，甚且在
            硬體發展日新月異的情況下，軟體之即時配合，始能發揮硬體功效，否
            則一有延宕，硬體之價值也喪失殆盡，更遑論縣務運作之延宕及因而支
            出之人力成本，此皆為應用軟體系統未驗收合格所致，非謂單價較高之
            硬體已交付可忽視，是以若果如原告所稱僅依軟、硬體部分之價格考量
            ，而未就契約整體精神及被告所受之損害，方為有失衡平矣。
三、證據：提出台北縣政府八六北府秘二字第三七六三一○號函、台北縣政府八六北
          府秘二字第三六二三五四號函各一紙、台北縣政府公文管理等五大管理系
          統測試會議記錄一份、八四北府計五字第九二二五七號函、八五北府計五
          字第二一四四九○號函、八六北府秘二字第三五四○九六號函各一紙、台
          北縣政府採購電腦系統設備案投標須知乙份、機關營繕工程及購置訂製變
          賣財物稽查條例、「觀光行政資訊管理系統應用軟體」驗收紀錄一份、硬
          體驗收紀錄、陳情資料、台北縣政府簽各一紙、原證六瑕疵明細表、經緯
          公司電字第（八五）○一五一號函、八五北府計五字第二六五四二號函、
          八五北府計五字第二九○八六一號函各一紙、系統設備購置數量清冊、財
          產借據各一張、台北縣政府計劃室資訊股致經緯公司傳真文件一件、系爭
          合約附件二一紙、系統分析報告書大綱一份為證。
    理      由
一、原告主張兩造於八十三年一月六日簽訂「台北縣政府採購電腦系統設備基本合約
    」，依約原告負有給付如規格與功能需求書之電腦硬體設備與完成「公文管理等
    五大系統」應用軟體之開發，被告則應給付原告電腦硬體設備價款二千一百一十
    五萬元，及應用軟體價款五百二十萬元，共計二千六百三十五萬元整。原告已依
    約完成標的物之交貨與驗收，惟被告除於八十三年十一月七日因硬體估驗合格給
    付原告應付總價款之百分之三十外，尚有百分之七十之應付款未為給付；亦未退
    還原告前後共兩次提供各三百五十萬元合計七百萬元之履約保証金；被告雖認為
    原告就軟體部分遲延交貨，依合約第五條第八款及第二二條第一項之規定解除合
    約並沒收原告已交貨之標的物及履約保證金，然本案之標的物包括硬體與軟體二
    部份，其中硬體部分並無爭議，而軟體之「交貨」應係「將已開發完成之程式『
    安裝』至硬體上而可供運作與執行」，不含「上線」或「輔導上線」；被告於八
    十五年六月二十五日以八五北府計五字第二一四四九號函通知原告五大應用軟體
    系統最後完成驗收期限為公文、管考、人事及學校工程系統至八十五年七月三十
    一日全部完成，主計系統至八十六年六月三十日完成，原告依系爭合約之規定，
    提出「系統分析報告」作為本案之系統規劃書，以之為五大系統軟體驗收依據，
    於八十四、八十五年間亦已陸續通過驗收，此有被告所屬人員簽認之「系統功能
    驗收清單」為憑，原告於最後驗收日期前即已通過被告各業務單位對五大應用軟
    體系統之驗收，被告亦未有驗收不合格之書面通知予原告，應認為已經驗收合格
    ，原告於約定期限屆至前已依照合約規格開發並安裝完成各系統軟體，即使所交
    付應用軟體確有瑕疵，亦僅係屬於交貨後驗收程序之問題而已，原告並未遲延給
    付。惟被告在使用硬體三年多，部分軟體亦已正式啟用之情形下，竟突然主張解
    約，被告於解約後仍繼續使用原告交貨之軟、硬體設備，並無被告所稱無法使用
    之情形存在，被告恣意解約而不依約給付價金，並沒收原告提供之軟、硬體及履
    約保證金，核其行為顯已違反系爭合約規定及誠信原則；再原告交付之應用軟體
    系統縱有所瑕疵，其價額僅佔合約軟、硬體合計總價百分之十九、七，被告僅依
    所謂五人測試小組之結論，拒付百分之七十尾款，並沒收履約保證金七百萬元，
    為本案軟體系統價款近五倍，被告所依據之系爭合約第五條第八款亦顯失公允，
    而屬過高之違約金，應予酌減等語。
二、被告則以：依系爭合約第八條付款辦法，須經被告將五大應用系統全部驗收合格
    後，方依規定付清餘款，而依合約第七條第四款，所謂驗收合格係指原告應於第
    五條第三款之指定日期完成軟體之程式開發工作，並安裝二個月，以確認後之系
    統規劃為驗收標準，測試無誤後完成驗收，惟查本件原告所提之五大應用系統並
    未驗收合格。按被告就採購品辦理驗收之流程略為：廠商通知該採購案之承辦單
    位辦理驗收，經業務單位代表確認後通知承辦單位，再由承辦單位通知廠商、主
    計室及業務單位代表始正式辦理驗收，而正式驗收會有承辦單位、業務單位代表
    、主計室三單位會同廠商製作「驗收紀錄」並簽名，如此方完成驗收，本件原告
    所提出之證六，於其上簽名者係各使用電腦之業務單位人員，僅係業務單位針對
    產品進行確認，根本尚未到達驗收階段；況依系爭合約規定，稽察條例亦為合約
    內容之一部分，依該規定，本件辦理驗收應由主計單位會同監辦，今原告所提出
    之證六並無主計單位之簽名，並非驗收合格之證明。且細觀原證六之內容，在許
    多系統之清單上均列有瑕疵，被告在測試過程中亦一再發函要求原告改善，該等
    瑕疵未見原告提出改善之證明，如何可稱為驗收「合格」？本件經原告陳情後，
    被告並請專家學者組成五人測試小組進行測試，其中亦有原告推薦之專家，測試
    結果證明五大系統無法滿足被告之工作需求。原告固提出「系統報告書」之「文
    件確認單」，認該「系統分析報告書」係「系統規劃書」，然該系統分析報告書
    係由訴外人惠太資訊股份有限公司出具，內容亦不完全，則依系爭合約第七條第
    四項之規定，本件根本無法進入驗收程序，自無所謂「驗收合格」。再依系爭合
    約規定，本件系統規劃並非不得新增程式，僅需雙方協議即可，此部份未見原告
    為反對之意思表示，亦未見其提出延期完成之要求，原告不能主張係因開發新增
    程式致無法完成驗收。原告交付之絕大部分系爭軟、硬體設備被告並未使用，況
    「驗收不合格」即係未依債務本旨實行提出給付，與未提出給付同，本件自始未
    進入驗收程序，五大應用系統亦因未進入驗收程序而「無法驗收」，故被告依系
    爭合約第五條第八款予以解約並沒收軟、硬體設備，洵屬有據。保證金部分：依
    系爭契約規定，五大應用軟體統並未驗收合格，原告自不得請求發還履約保證金
    ，再原告給付遲延，故被告得解除契約並沒收履約保證金。至硬體設備尚須應用
    軟體之配合才能發揮其既有之效能，故兩者應整體視之，系爭合約第五條第八款
    之內容亦本此精神而約定，不得僅依硬體設備與應用軟體之價格相比較，即主張
    系爭合約關於沒收標的物及履約保證金之約定顯失公允等語，資為抗辯。
三、查原告主張兩造於八十三年一月六日簽訂系爭合約，依約原告負有給付如規格與
    功能需求書之電腦硬體設備與完成「公文管理等五大系統」應用軟體之開發，被
    告則應給付原告電腦硬體設備價款二千一百一十五萬元、應用軟體價款五百二十
    萬元，共計二千六百三十五萬元整，被告於八十三年十一月七日因硬體估驗合格
    給付原告應付總價款之百分之三十，而原告依被告八十四年三月十七日八四北府
    計五字第九二二五七號函，繳交逾期驗收之罰鍰七十四萬六千四百元，並除原履
    約保證金三百五十萬元外，另增加履約保證金三百五十萬元交予被告。被告則於
    八十五年六月二十五日以八五北府計五字第二一四四九號函通知原告五大應用軟
    體系統最後完成驗收期限為公文、管考、人事及學校工程系統至八十五年七月三
    十一日全部完成，主計系統至八十六年六月三十日完成；惟被告於八十六年九月
    十八日以八六北府秘二字第三五四○九六號函主張解約，經原告陳情後又以八十
    七年三月三十日八七北府秘二字第○九二二六六號函重申解約旨意等情，業據其
    提出台北縣政府採購電腦系統設備基本合約、規格與功能需求書、台北縣政府八
    六北府秘二字第三五四○九六號函、台北縣政府八七北府秘二字第○九二二六六
    號函各一份、罰款繳款書一紙為證，並為被告所自認，自堪信為真實。是本件所
    應審究者乃在於依照系爭契約之規定，被告是否有權解除契約？原告所提出之系
    爭軟體是否已經驗收？驗收是否合格？原告是否得請求被告給付餘款及返還違約
    金。
四、經查，被告雖抗辯依系爭合約第五條第七款之規定，若賣方超過五十天，硬體設
    備尚未運交或運用軟體系統尚未完成開發及運作，買方得解除合約，並得請求損
    害賠償，原告就系爭軟體之最後完成日期為：公文、管考、人事及學校工程至八
    十五年七月三十一日全部完成，主計系統至八十六年六月三十日完成，由於原告
    仍未能於約定之期限內完成，已構成給付遲延，故被告於八十六年九月十八日發
    函通知原告解除契約並沒收履約保證金。再依民法第二百三十五條規定：債務人
    非依債務本旨實行提出給付者，不生提出之效力，由兩造合約第五條第三款可知
    ，賣方並應於期限內完成「開發並裝設運作輔導上線」，則所謂「依債之本旨提
    出給付」，於本合約中即指此而言，而五大應用系統其功能經測試結果卻係「無
    法全面上線運作」，則原告認為「安裝」完畢即屬交貨，顯與前述民法規定及合
    約之約定不符，自不生提出之效力。且原告於起訴狀第五頁第一、二行自承：軟
    體之「交貨」應係「將已開發完成之程式安裝至硬體上而可供『運作與執行』」
    ，足證其亦深知可供「運作與執行」方符合合約之本旨，五大應用系統經測試後
    認無法全面上線運作，不符合運作與執行之要求，自與未提出給付無異。原告既
    未依約令五大應用系統符合合約內容供運作、執行，其所為之給付違反雙方合約
    之本旨，與未提出同，自屬違背合約之行為，被告當可解除契約云云，惟查：
    （一）按當事人互相表示意思一致者，無論其為明示或默視，契約即為成立，民
          法第一百五十三條第一項訂有明文。次按當事人間所訂契約，除與強行法
          令相反外，其契約中所表示之意思，法院自應依據以為判斷；又解釋私人
          之契約應通觀全文，並斟酌立約當時之情形，以期不失立約人之真意，最
          高法院分別著有十九年上字第二五八四號判例及十八年上字第一七二七號
          判例可資參照。
    （二）系爭合約第五條係交貨與罰則之規定，其第五條第三款規定：「硬體設備
          自簽約日起四個月內全部完成交貨，應用軟體系統並應於簽約後第五個月
          內完成學校工程系統，第七個月完成人事管理系統，第八個月內完成公文
          管理及管制考核兩系統，第九個月內完成主計管理系統，以上為各應用軟
          體交貨之期限，賣方並應於期限內完成開發並裝設運作輔導上線．．．
          」。第五條第七款規定：「延遲交貨或安裝罰款：採購標的物應於合約所
          訂最後交貨日前運交完畢，若未能於該日前『運交完成』或逾期完成『安
          裝』，每延後乙天，賣方應支付買方按遲延交貨之標的物或逾期安裝使用
          部分之價款金額千分之一罰款（以不超過履約保證金為限），若賣方超過
          五十天『硬體設備尚未運交』或『應用軟體系統尚未完成開發及運作』則
          買方得解除合約，並得請求損害賠償」。又合約第七條係有關測試與驗收
          之規定，其第四款規定：本合約應用軟體系統開發完成後，賣方應將軟體
          之原始程式及編輯後之可執行目的碼、系統規劃書送交買方，買方應按以
          下方式驗收：１賣方應於第五條第三款之指定日期前分別完成應用系統軟
          體之程式開發工作，並安裝上線後二個月，買方應以確認後之系統規劃為
          驗收標準，測試無誤後完成驗收‧‧‧」，是揆諸上開法條意旨，系爭合
          約之條文解釋，應通觀全文，就其前後體系為論理解釋。系爭合約既就「
          交貨與罰則」，及「測試與驗收」分別訂定於第五條及第七條，且一般交
          易之流程，交貨亦僅指標的物之交付，詳細之檢查、測試則屬驗收之範圍
          ，則就標的物之交貨、測試及驗收等階段即應有不同之約定內容及規範目
          的。
    （三）本件就軟體之「交貨」部分，依系爭合約第五條第三款、第七款之規定，
          其內容包括：賣方應於交貨期限前完成「開發並裝設運作輔導上線」，若
          逾期「安裝」，賣方應支付遲延之罰款，若超過五十天，應用軟體系統尚
          未完成「開發及運作」，則買方得解除契約。對照係爭合約第七條第四款
          之規定，「驗收」係待賣方於交貨期限前完成軟體之程式「開發」工作，
          並「安裝上線」後二個月，買方再以確認後之系統規劃為驗收標準，測試
          無誤後完成驗收，可知系爭軟體之交貨，應包括完成該軟體「程式之開發
          」、「裝設運作」及「輔導上線」；所謂之「裝設運作」係指將軟體「安
          裝」於硬體上使其能夠執行運作，而「輔導上線」則指原告應就被告欲實
          際「上線」時所需的「輔導」工作準備完成之謂，包括將軟體安裝於硬體
          之上及相關人員之訓練工作，至「安裝上線」後，軟體運作上是否有瑕疵
          ，功能是否完全符合被告之作業需求，是否能夠全面上線運作，要屬測試
          及驗收階段之內容，否則要求賣方於交貨當時，即需完成軟體能全面上線
          ，符合作業需求之功能，又何須區分交貨與驗收階段，且在系爭合約之不
          同條文中加以規定。本件原告於兩造約定交貨期限前已完成系爭軟體之程
          式開發工作，並安裝於硬體上可供運作及執行，且迄八十六年十一月止，
          已為被告進行高達一千三百九十二人天之教育訓練等情，業據其提出各系
          統交貨單五紙、系統軟體、文件簽收單一份為證，並為被告所不爭執，自
          應認為原告已於交貨期限前完成系爭軟體之交貨，其所交付者確係系爭合
          約所約定之公文管理等五大管理資訊系統之應用軟體，並非與契約約定內
          容不相符合之其他軟體，即屬依債之本旨提出給付，原告既已於約定期限
          內交貨，即無遲延可言，被告自不得以原告給付遲延主張解除契約。
五、又被告另謂依系爭合約第五條第八款規定：「硬體估驗合格後，倘賣方應用軟體
    無法驗收時，買方得解除合約並沒收賣方已交貨之標的物」，原告提供之系爭軟
    體無法驗收，故被告得予以解約並沒收軟、硬體設備，又系爭合約第七條第五款
    雖就「驗收不合格」時之情形另有規定，惟「驗收不合格」即係未依債務本旨實
    行提出給付，與未提出給付同，是以系爭合約第五條第八款之「無法驗收」，亦
    當然包含驗收不合格之情形在內，況本件原告未提出系統規劃書，自始未進入驗
    收程序，本件原告提出之五大應用系統亦確實因未進入驗收程序而「無法驗收」
    ，故被告依系爭合約第五條第八款予以解約並沒收軟、硬體設備，洵屬有據云云
    ；然此已為原告所否認，主張原告已提出系統規劃書，所設計開發之軟體並經被
    告驗收，縱有瑕疵，亦僅係「驗收不合格」而已，顯非「無法驗收」之情形。經
    查：
    （一）系爭合約第五條第八款規定：「硬體估驗合格後，倘賣方應用軟體『無法
          驗收』時，買方得解除契約並沒收賣方已交貨之標的物‧‧‧」；又第七
          條第五款規定：「『驗收不合格時』，賣方應於接獲驗收結果通知書後十
          天內改善，否則應負責免費作業支援，並於九十天內更換合格產品重新驗
          收」。按解釋私人之契約應通觀全文，並斟酌立約當時之情形，以期不失
          立約人之真意，是系爭合約之條文解釋自應通觀全文，就其前後體系為論
          理解釋，已如前述。查系爭合約既就交貨與罰則，及測試與驗收分別訂定
          於第五條及第七條，且「驗收不合格」之法律效果為定期改善及更換產品
          重新驗收，既與「無法驗收」之法律效果為解約與沒收標的物有所不同，
          亦可推論出「驗收不合格」為驗收階段之內容，與「無法驗收」係就交貨
          階段之規定有所不同。故所謂「無法驗收」應解為：根本未提出標的物或
          提出之標的物無法藉由設備與人員加以進行測試與驗收，本件原告已提出
          系爭軟體完成交貨，經安裝於硬體上，並完成輔導上線之工作，屬於可供
          測試及驗收之階段，則被告抗辯係爭軟體因「驗收不合格」，屬未依債之
          本旨提出交付，與未提出交付同，亦為「無法驗收」，而依系爭合約第五
          條第八款之規定解除契約，即屬無據。
    （二）原告提出之系統規劃文件確認單之製作者雖為「惠太公司」，然該分析報
          告上所載之系統名稱與兩造合約所訂之五大應用軟體系統名稱完全相符，
          其確認機關為台北縣政府，且有被告各課、室、股之人員予以簽收，有原
          告提出之系統規劃書文件確認單六紙在卷可稽，系爭軟體之價金達五百二
          十萬元，金額不小，則原告主張惠太公司為原告之協力廠商，被告當時只
          有委託原告設計這五大系統軟體，沒有其他案子在進行，該確認單之所以
          欠缺「人事系統」部分之相關資料，係因文件此部份未保存之緣故等情，
          即與常情相符，應堪認定該確認單之形式上真正。又該確認單上註明「系
          統分析報告即為將來系統設計及驗收標準，而後確認人員調職或確認的需
          求變更均不影響此一驗收標準」，有該確認單在卷可稽，已足確認該「系
          統分析報告」即為本案之系統規劃書。被告雖抗辯「系統分析報告」之內
          容不具系統規劃書所應有項目，然被告提出系統分析報告書大綱為另案之
          系統分析報告書，與本件之系爭軟體標的並不相同，無法以其內容比對原
          告提出之確認單內容是否有所欠缺；況係爭軟體於八十七年二月六日經五
          人小組測試，就五大軟體分別作出測試結論：除管考系統因公文管理系統
          無法正確運作，沒有適當測試外，其餘系統均可測試，做出符合作業需求
          、大致符合作業需求，仍有小瑕疵需修改等結論，有台北縣政府公文管理
          等公文管理等管理系統測試委員會議記錄在卷可稽，足見五人小組就系爭
          軟體是否符合作業需求進行測試，且能判斷其功能是否仍有瑕疵，應具係
          依合約所指之「系統規劃」進行測試，從而，原告已提出系爭合約第七條
          第四款所稱之「系統規劃」，作為驗收標準，應堪採信，被告抗辯原告並
          未提出系統規劃書，以致無法驗收，即屬無據。
    （三）再原告主張被告於八十六年九月十八日發函主張解除契約後，於八十七年
          三月二十一日上午十時十三分被告所屬員工蔡安順仍傳真予原告表示主計
          系統之出納子系統有異常狀況，要求原告立即回電協助解決，另被告所屬
          清水中學沈敬嵐老師亦於八十七年十二月二十四日上午九時五十六分傳真
          予原告要求協助解決主計系統中預算子系統之異常狀況，是被告仍繼續使
          用原告設計之應用軟體，原告設計之應用軟體並無被告所稱不能上線使用
          之情形乙節，業據其提出蔡安順及沈敬嵐傳真稿各一份為證，被告就此傳
          真稿之內容雖不爭執，惟辯稱係被告對部分系統進行內部瞭解，且適足證
          明原告提供之軟體無法正常上線運作云云；然清水中學之老師應為被告之
          業務單位人員，並非研究發展單位人員，應非被告所稱係進行內部瞭解，
          被告上開辯解，不足採信。系爭軟體既已為被告業務單位所使用，亦足以
          證明原告所提供之系爭軟體係可以安裝在硬體上運作執行的，並無無法運
          作執行之「無法驗收」情形存在，至於該軟體運作執行之功能如何，則屬
          驗收是否合格之問題，是原告主張系爭軟體並無無法驗收情形，應可採信
          。
六、本件被告既不能以原告遲延給付，依系爭合約第五條第八款之規定解除契約，而
    依系爭合約第八條關於付款辦法之規定：「經買方將標的物（除應用軟體外）估
    驗合格後，付予賣方合約總價之百分之三十，再經買方將五大應用系統全部驗收
    合格後，賣方需先繳納合約總價的百分之二作為保固保證金，買方即依規定付清
    餘款，保固保證金於保固期滿無違約情事後無息發還」，是本件次應審究者，即
    係原告提出之系爭軟體是否已經全部驗收合格？經查：
    （一）被告抗辯被告就採購品辦理驗收之流程概略為：廠商通知該採購案之承辦
          單位（本件為台北縣政府祕書室）辦理驗收，由承辦單位先行通知各業務
          單位就產品先行確認，並將確認後之結果彙整業務單位代表（本件為台北
          縣政府資訊股），經業務務單位代表確認後通知承辦單位，再由承辦單位
          通知廠商、主計室及業務單位代表始正式辦理驗收，而正式驗收會有承辦
          單位、業務單位代表、主計室三單位會同廠商製作「驗收紀錄」並簽名，
          如此方完成驗收等情，雖為被告所否認，主張原告交付之係爭軟體既經被
          告各經辦單位簽字驗收，足證各經辦單位已受機關長官之授權辦理驗收，
          有原證六之驗收清單一份在卷可稽云云。惟查：本件硬體部分，係經被告
          辦理正式驗收完成，此為原告所不爭執，被告提出之上開硬體部份驗收紀
          錄，其上確有監驗人之之會同簽章，並非僅有承辦單位人員之簽章，有驗
          收紀錄一紙在卷可考；再參酌被告提出其另案「觀光行政資訊管理系統應
          用軟體」之驗收紀錄，亦有兼驗人即主計單位、業務單位及承辦單位人員
          之簽章，足見產品之正式驗收確需有上述三單位代表於其上簽名之「驗收
          紀錄」，被告上開抗辯，應堪採信，是原告既未提出上述三單位代表同時
          簽名之驗收紀錄，其提出原證六之驗收清單，於其上簽名者僅係各使用電
          腦之業務單位人員，自無從據此認定原告以提出系爭軟體驗收合格之形式
          上證明。
    （二）又原告主張驗收不合格應由被告通知原告改善，否則即為驗收合格，本件
          被告未有驗收不合格之書面通知原告，應認為驗收已經合格等情，為被告
          所否認。按系爭合約第七條第五款規定：「驗收不合格時，賣方應於接獲
          驗收結果通知書後十天內改善，否則應負責免費作業支援，並於九十天內
          更換合格產品重新驗收。」本件於測試進行中，被告曾發函告知原告有如
          何之瑕疵及要求改善，八十五年八月八日以「八五北府計五字第二六五四
          二一號函」回覆原告八十五年七月二十七日電字第（八五）○一五一號函
          ，並告以系爭軟體尚有「(1)公文系統部分：系統不穩定，容易當機。工商
          建管系統連線及測試尚未完成。操作手冊內須含流程說明尚未改進。歸檔
          、稽催等二十支程式尚未測試完成。尚未交付測試報告。七月十五日及七
          月廿六日所交付給貴公司的測試疑點清單尚未答覆。(2)管考系統方面：已
          交付給貴公司的測試疑點清單尚未答覆。(3)人事系統方面：省府PC版檔案
          轉檔程式，須在三星期內完成。(4)學校工程方面：PC版本尚待加強。(5)主
          計系統方面：總會計、決算及支付子系統尚未完成測試。」等瑕疵。又八
          十五年八月二十日被告又以「八五北府計五字第二九○八六一號函」告知
          公文管理系統登記桌測試作業檢討尚未解決問題，並請其儘速處理等情，
          業據被告提出上開二紙台北縣政府函在卷可查，此部份亦為原告所不爭執
          ，再參酌原證六「公文系統」、「人事系統」、「學校工程系統」及「管
          考系統」等清單上簽收日期均在八十五年七月三十一日之前，惟上開公函
          係於八十五年八月八日所發，若果如原告所稱原證六係驗收合格之證明，
          則何以「驗收合格」後仍有如此多問題存在？自堪認為被告曾提出驗收不
          合格之通知書予原告，原告上開主張，即屬無據。
    （三）原告主張由於被告一直以超出原定規劃書內所約定之功能與標準要求原告
          改進，新增程式計五百二十一支後，從頭至尾被告亦未有驗收不合格之書
          面通知予原告，被告竟突然主張解約，實則原告提出之系爭軟體已符合契
          約原訂需求乙節，固據提出台北縣政府公文管理等五大系統程式開發統計
          表及軟體驗收報告各一紙為證，被告就原告確有新增程式部分亦不爭執，
          惟抗辯依照系爭合約之規定，被告並非不得請求原告新增程式。按依系爭
          合約第十二條第一項之規定：「本合約簽訂後，如因買方業務需要或賣方
          提出之本系統規劃有所異議而須變更系統規劃書之服務範圍時，經雙方協
          議後，修正合約內容。」是本件系統規劃並非不得新增程式，僅需雙方協
          議即可。本件新增程式，未見原告為反對之意思表示，亦未見其提出延期
          完成之要求，原告亦自承其為配合被告或因前置作業上所提出之需求不完
          備，或政策變更等因素，而開發新增程式，足見原告係自願配合被告（即
          買方）之業務需求而開發新增程式，是原告自不得以開發新增程式而作為
          驗收不合格之原因，而主張不可歸責於己，先予敘明。
    （四）原告主張已於被告通知之最後驗收日期前完成系爭軟體之驗收：(1)公文管
          理系統於八十四年十月二十六日至八十五年七月三十日止驗收完成，(2)人
          事系統於八十四年四月十三日至八十四年六月七日止驗收完成，(3)主計系
          統於八十三年十二月三十日至八十六年三月二十日止驗收完成，(4)學校工
          程系統於八十四年二月二十八日驗收完成，(5)管制考核系統於八十四年三
          月二十八日至八十四年三月三十日止驗收完成，各系統驗收單上並有被告
          所屬之五十餘名承辦人員之簽名乙節，固據其提出原證六即各系統功能驗
          收清單一份為證，被告對上開清單之形式真正亦不爭執，惟辯稱上開清單
          上均列有瑕疵，原告既未改善，可見驗收尚未合格等語，並提出原證六瑕
          疵明細表一份為證。查：
          (1)原告提出原證六之驗收清單，在主計系統方面，有三頁之程式清單係「
            連線測試中，正確性未確認」（見原證十四），且有「新增報表餘額不
            近正確，本月支付數無法出現」、「新增程式尚未完全正確待修，尚缺
            剩餘可簽金額明細一覽表，待新增」等瑕疵，此均為原告所自認，原告
            雖主張連線測試中之程式，若未經被告通知原告驗收不合格，自屬驗收
            合格，惟被告確曾發函向原告表示係爭軟體尚有瑕疵，並未驗收合格，
            已如前述，原告自不得以此主張連線測試中正確性未確認之程式，已經
            驗收合格。再原告復主張上開新增程式之瑕疵係超出原合約之範圍，惟
            依系爭合約之規定被告確可經原告同意要求新增程式，前已述及，是原
            告亦不可執此主張此部份不構成瑕疵。
          (2)管制考核系統方面，有「報表內容需一致」、「文號欄位加大」、「公
            文系統驗收後、公文要能轉入管考系統」等瑕疵（見原證十八之驗收報
            告），此亦為原告所不爭執，原告雖主張有部分瑕疵係驗收通過後保固
            期間內之需求，惟參酌上開驗收報告之記載：「１、公文系統驗收後，
            公文要能轉入管考系統。２、台北縣政府受理民眾陳情案件逾期未結清
            查表應於保固期間內完成。３、人事系統完成後，需讓服務中心之管考
            系統能鍵入承辦人。‧‧‧５、報表因建檔日後浮現之問題，必須在保
            固期間內配合解決及修正。」既將需在保固期間內完成之事項分開列明
            ，應認為未記明在「保固期間」內完成者，即須於驗收程序前完成修正
            ，是原告提出之係爭軟體，確有上開瑕疵，尚未驗收合格，應堪認定。
    （五）原告提供予被告之五大應用系統，經組成五人測試小組，於八十六年十二
          月二日、十二月九日、十二月二十七日召開三次測試會議，並於八十七年
          二月六日召開測試委員會議，其結論如下：「學校工程系統：滿足原作業
          需求。但因本項系統歷經數年，資訊環境及作業需求均有改變，故該系統
          未能滿足現行作業需求。主計系統：預算子系統已完成部分作業，出納子
          系統雖仍有瑕疵，但大致可作業，其他子系統無法正確作業。整體而言，
          無法滿足使用者一貫正確作業之需求。人事系統：大致符合作業需求。仍
          有小瑕疵的部分及因職務列等調整和其他作業流程變動之新需求，建議仍
          請廠商配合修改。公文管理及管考系統：公文管理系統以少量資料測試可
          單獨操作，但仍有瑕疵，無法連貫作業，若大量資料測試恐也不能滿足需
          求。管考系統之上由為公文管理系統，因公文管理系統無法正確運作，所
          以沒有適當測試」乙節，為兩造所不爭執，並有上開測試會議記錄在卷可
          查。原告雖主張測試小組中被告指定之四人，其中兩位教授係台北縣政府
          之顧問，一人為被告計劃室資訊股之人員，立場顯非公正客觀，惟上開測
          試小組中既有一人為原告所推薦之人，足見原告亦具有參與測試之代表，
          且其中兩位教授雖係台北縣政府之顧問，而顧問亦係秉持其學養提供其專
          業意見之人，並非立場一定偏頗主觀，原告主觀之臆測，並無法舉證證明
          ，再參酌測試小組做出之結論，就學校工程系統及人事系統方面，認為係
          滿足原作業需求及大致符合作業需求，係有利於原告之結果，益徵測試小
          組並非偏頗主觀，測試小組人員為教授、資訊室人員等，皆為電腦軟體方
          面之專家，其測試結果應堪採信。由測試小組上開結論得知，學校工程系
          統及人事系統方面滿足原作業需求及大致符合作業需求，但主計系統之部
          份子系統無法正確作業，而管考系統因公文管理系統無法正確運作，所以
          沒有適當測試；是原告提出之係爭軟體，仍有上述瑕疵，並未具有驗收合
          格應有之功能、品質，應可認定。
    （六）按當事人主張有利於己之事實者，就其事實有舉證之責任，民事訴訟法第
          二百七十七條本文定有明文。再依係爭合約第八條關於付款辦法之規定：
          「經買方將標的物（除應用軟體外）估驗合格後，付予賣方合約總價之百
          分之三十，再經買方將五大應用系統全部驗收合格後，賣方需先繳納合約
          總價的百分之二作為保固保證金，買方即依規定付清餘款，保固保證金於
          保固期滿無違約情事後無息發還。」又第六條第二款規定：「履約保證金
          應於依本合約第七條規定測試驗收採購標的物完成後無息發還。」本件原
          告就系爭軟體業經驗收合格乙節，係屬有利於己之事實，應負舉證之責，
          惟其既未能提出「驗收紀錄」此形式上之驗收合格證明，其提出原證六之
          驗收清單亦不能證明係爭軟體在實質上業已「全部驗收合格」，完成驗收
          程序，其主張依系爭合約第八條之規定請求被告給付剩餘價金，並依系爭
          合約第六條第二款之規定請求被告返還履約保證金，即屬無據，應予駁回
          。
七、又原告雖主張縱認系爭軟體有所瑕疵，系爭合約硬體設備總價款為二千一百一十
    五萬元，而應用軟體開發價款為五百二十萬元，僅佔合約總價款百分之十九、七
    ，兩造對硬體部分已依約交付及驗收並無爭議，被告僅依所謂五人測試小組之結
    論，謂應用軟體有瑕疵而拒付百分之七十尾款一千八百四十四萬元五千元，並沒
    收履約保證金七百萬元，合計二千五百四十四萬五千元，為本案軟體系統價款近
    五倍，被告所依據之系爭合約第五條第八款亦顯失公允，而屬過高之違約金，應
    予酌減等情，惟按當事人得約定債務人於債務不履行時，應支付違約金；又約定
    之違約金額過高者，法院得減至相當之數額，民法第二百五十條第一項、第二百
    五十二條分別定有明文。原告主張被告依系爭合約第五條第八款之規定，解除契
    約、沒收原告已交付之硬體及違約金，顯屬過高之違約金，然被告不得依系爭合
    約第五條第八款之規定解除契約並沒收原告交付之硬體，已如前述，是此部份自
    無原告所主張顯失公允，應酌減違約金之問題。至依系爭合約第八條之規定，原
    告應經被告將係爭軟體全部驗收合格後，才能請求被告依規定付清餘款，此部份
    則為兩造付款方式之約定，揆諸上開法條意旨，非屬違約金之約定，亦無酌減之
    問題。
八、綜上所述，原告就係爭軟體已依約交貨，並已進入測試驗收程序，是被告不能依
    系爭合約第五條第八款之規定解除契約，惟原告提出之系爭軟體未經驗收合格，
    其依系爭合約第八條之規定，請求被告給付系爭合約總價款百分之七十之餘款及
    返還履約保證金，即無理由，應予駁回。再者，系爭合約第八條並非違約金之規
    定，原告請求酌減違約金，亦無理由。原告之訴既經駁回，其假執行之聲請亦失
    所附麗，應併予駁回。
九、本件事證已臻明確，兩造其餘攻擊防禦方法或主張陳述，就本案判決結果並不生
    影響，爰不一一論列，併此敘明。
十、據上論結：本件原告之訴為無理由，依民事訴訟法第七十八條，判決如主文。
中      華      民      國    八十九    年      九      月    二十八    日
                                臺灣板橋地方法院民事第三庭
~B法      官  程怡怡
右為正本係照原本作成
如對本判決上訴，須於判決送達後廿日內向本院提出上訴狀
中      華      民      國    八十九    年      十      月      四      日
~B法院書記官  劉昌明


司法院資訊處製作；財團法人民間司法改革基金會備份。
